ACORDAO-COMPLETO-2343239

ACÓRDÃO 2291/2019 ATA 37/2019 - PLENÁRIO

VISTOS, relatados e discutidos estes autos de tomada de contas especial, agora em fase de análise de embargos de declaração interpostos por Ogilvy & Mather Brasil Comunicação Ltda. (peça 155) e por Cláudio de Castro Vasconcelos, ex-Gerente Executivo de Propaganda do Banco do Brasil S.A. (peça 161) , contra o Acórdão 1184/2017-TCU-Plenário,
ACORDAM os Ministros do Tribunal de Contas da União, reunidos em sessão do Plenário, em:
9.1. não conhecer dos Embargos de Declaração opostos por Cláudio de Castro Vasconcelos contra o Acórdão 1184/2017-TCU-Plenário, por serem intempestivos, nos termos do art. 34, §2º, da Lei 8.443/1992 e do art. 287, §3º, do RI/TCU;
9.2. conhecer dos Embargos de Declaração opostos por Ogilvy & Mather Brasil Comunicação Ltda., para, no mérito, negar-lhe provimento, sem prejuízo de prestar os seguintes esclarecimentos ao recorrente: 
9.2.1. que, com base no art. 131, inciso I do RI/TCU, aplicado neste caso por analogia, excluo do § 27.1 da instrução de peça 82, transcrita no Relatório da decisão embargada, as menções às notas fiscais da Editora Gráficos Burti Ltda. (peça 3, p. 45-50; peça 4, p. 1-35) , por não integrarem o débito imputado na TCE; 
9.2.2. que a indicação correta das parcelas que integraram o débito foi feita nos §§ 21.2 e 21.3 da instrução de peça 82, também transcritos no Relatório que fundamentou o Acórdão recorrido; 
9.2.3. que a quantificação do débito consta do Recurso impetrado pelo MP/TCU (peça 31, p. 47) , a qual se mantém conforme a composição indicada no Acórdão 2034/2005-TCU-Plenário (peça 7, p. 13) que determinou a conversão dos autos em TCE;
9.2.4. que os fundamentos que levaram à rejeição da defesa da Ogilvy, apresentada em resposta à citação, encontram-se expressos na instrução de peça 13, p. 3-19, da então 2ª Secex.
9.3. dar ciência aos recorrentes deste Acórdão, bem assim aos demais responsáveis;
9.4. restituir o processo à Serur, para as providências cabíveis quanto ao Recurso de Reconsideração pendente de apreciação nos autos (peça 158, complementada pela peça 162) .

Embargos de declaração contra decisão que julgou irregulares as contas dos recorrentes condenando-os em débito e aplicando-lhes multa em razão de irregularidades em contrato de prestação de serviços de publicidade.

Banco do Brasil S.A.

3. Interessados/Responsáveis/Recorrentes:
3.1. Interessados: Ogilvy & Mather Brasil Comunicacao Ltda. (CNPJ: 61.067.492/0001-27); Tribunal de Contas da União (CNPJ: 00.414.607/0001-18)
3.2. Responsáveis: Cláudio de Castro Vasconcelos (CPF: XXX.377.641-XX); Conscio Assessoria Empresarial Ltda. - Me (CNPJ: 03.689.899/0001-90); Des Marketing Services Ltda. (CNPJ: 05.637.203/0001-07); Henrique Pizzolato (CPF: XXX.719.659-XX); Ogilvy & Mather Brasil Comunicacao Ltda (CNPJ: 61.067.492/0001-27); de Simoni Marketing Services Ltda. (CNPJ: 05.637.203/0001-07)
3.3. Recorrentes: Ogilvy & Mather Brasil Comunicação Ltda. (CNPJ: 61.067.492/0001-27); Cláudio de Castro Vasconcelos (CPF: XXX.377.641-XX).

13.1. Ministros presentes: José Mucio Monteiro (Presidente), Benjamin Zymler, Augusto Nardes, Aroldo Cedraz e Raimundo Carreiro (Relator).
13.2. Ministros-Substitutos convocados: Augusto Sherman Cavalcanti, Marcos Bemquerer Costa, André Luís de Carvalho e Weder de Oliveira.

ACORDAO-COMPLETO-2467020

Acórdão 1428/2021 - Plenário

CLAUDIO DE CASTRO VASCONCELOS

OGILVY & MATHER BRASIL COMUNICACAO LTDA

RAIMUNDO CARREIRO

Ministro José Mucio Monteiro.

Inicialmente, registro que atuo no presente processo por força do art. 152 do Regimento Interno do TCU (RI/TCU) .
2.	Adoto como Relatório, a instrução feita no âmbito da Serur (peça 177) , a qual obteve a concordância do Secretário (peça 178) , bem assim do Representante do Ministério Público junto ao TCU, Subprocurador-Geral Paulo Soares Bugarin (peça 179) .
"INTRODUÇÃO
Trata-se de embargos de declaração opostos por Ogilvy & Mather Brasil Comunicação Ltda. (peça 155) e por Cláudio de Castro Vasconcelos, ex-Gerente Executivo de Propaganda do Banco do Brasil S.A. (peça 161) , contra o Acórdão 1184/2017-TCU-Plenário (peça 129, rel. Min. José Múcio Monteiro) . A decisão embargada contém o seguinte dispositivo:
9.1. conhecer do recurso interposto pelo Ministério Público junto ao TCU como recurso de revisão, para, no mérito, dar-lhe provimento, tornando insubsistente o Acórdão 1342/2012-TCU-Plenário;
9.2. rejeitar as alegações de defesa apresentadas pelas empresas Ogilvy & Mather Brasil Comunicação Ltda. e DES Marketing Services Ltda., assim como por Henrique Pizzolato e Cláudio de Castro Vasconcelos, relativamente à apropriação indevida, pelas empresas de publicidade contratadas de valores recebidos de fornecedores (e não de veículos de comunicação) a título de "bônus de volume", acrescidos da comissão da agência, bonificações essas que deveriam ter sido repassadas ao próprio Banco, por força da cláusula 2.7.4.6 do contrato celebrado com a agência Ogilvy & Mather Brasil Comunicação Ltda. em 23/9/2003, respondendo, ainda, Henrique Pizzolato e Cláudio de Castro Vasconcelos pela omissão no dever de fiscalizar o contrato - atribuição afeta à Diretoria de Marketing e Comunicação, por força da cláusula 12.2 do contrato, e à sua Gerência-Executiva de Propaganda, por força da Ordem de Serviço 11/2004;
9.3. julgar irregulares as contas dos responsáveis abaixo referidos, condenando-os solidariamente em débito pelos valores discriminados, fixando-se o prazo de quinze dias, a contar da notificação, para que comprovem, perante o Tribunal, o recolhimento da dívida aos cofres do Banco do Brasil S.A., atualizada monetariamente e acrescida de juros de mora, calculados a partir das datas indicadas até o efetivo recolhimento, na forma prevista na legislação em vigor:
	Responsáveis Solidários
	Débito
	Data

	Henrique Pizzolato 
Cláudio de Castro Vasconcelos 
Ogilvy & Mather Brasil Comunicação Ltda.
	 R$ 795,48
	16/2/2004

		R$ 1.574,53
	15/3/2004

		R$ 795,48
	17/5/2004

	Henrique Pizzolato 
Cláudio de Castro Vasconcelos 
Ogilvy & Mather Brasil Comunicação Ltda. 
Cônscio Assessoria Empresarial Ltda.
	R$ 168.000,00
	1º/11/2004

	Henrique Pizzolato 
Cláudio de Castro Vasconcelos 
Ogilvy & Mather Brasil Comunicação Ltda. 
DES Marketing Services Ltda. 
	R$ 6.993,42
	16/8/2004

		R$ 42.375,20
	15/9/2004

		R$ 714,00
	29/11/2004

		R$ 37.800,00
	6/12/2004

		R$ 44.755,23
	14/12/2004

		R$ 81.796,70
	22/12/2004

		R$ 151.197,90
	10/1/2005

		R$ 4.558,91
	14/1/2005

		R$ 45.242,40
	17/2/2005

		R$ 7.658,40
	29/3/2005

		R$ 714,00
	29/4/2005

9.4. aplicar aos responsáveis Ogilvy & Mather Brasil Comunicação Ltda., Henrique Pizzolato, Cláudio de Castro Vasconcelos, DES Marketing Services Ltda. e Cônscio Assessoria Empresarial Ltda. multas, individualmente, no valor de R$ 100.000,00 (cem mil reais) aos três primeiros, e de R$ 66.000,00 (sessenta e seis mil reais) e de R$ 35.000,00 (trinta e cinco mil reais) às duas últimas, respectivamente, a serem atualizadas monetariamente desde a data do presente acórdão na forma da legislação em vigor, fixando-lhes o prazo de quinze dias, a contar da notificação, para que comprovem, perante o Tribunal, o recolhimento da dívida aos cofres do Tesouro Nacional;
9.5. autorizar desde logo, a cobrança judicial das dívidas, caso não atendidas as notificações;
9.6. determinar à SecexFazenda que promova a juntada de cópia desta decisão às prestações de contas do Banco do Brasil dos exercícios de 2004 e 2005 (TCs Processo 014.194/2005-5 e Processo 017.329/2006-0) ;
9.7. encaminhar cópia desta deliberação à Procuradoria da República no Distrito Federal e ao Banco do Brasil S.A.;
9.8. dar ciência deste acórdão, bem como do relatório e voto que o fundamentam, ao recorrente e aos responsáveis.
HISTÓRICO
O processo teve origem como representação, posteriormente convertida em tomada de contas especial pelo Acórdão 2034/2005-TCU-Plenário (peça 7, p. 13-15, rel. Min. Benjamin Zymler) , tendo por objeto irregularidades em contrato de prestação de serviços de publicidade celebrado pelo Banco do Brasil S.A. com a empresa Ogilvy & Mather Brasil Comunicação Ltda. (então denominada Ogilvy Brasil Comunicação Ltda.) , ocorridas nos exercícios de 2004 e 2005.
1.1. Ao apreciar o feito (Acórdão 1342/2012-TCU-Plenário, peça 13, p. 45-56, rel. Ministra Ana Arraes) , o Tribunal julgou as contas regulares com ressalva, concluindo, em síntese, pela possibilidade do recebimento de bonificações pela agência contratada, sem o repasse dessa vantagem ao Banco do Brasil, notadamente ante a superveniência da Lei 12.232/2010, cujo art. 18 previa a apropriação, pelas agências, de receitas a título de "planos de incentivo" concedidos por veículos de divulgação e cujo art. 20 previa a retroatividade da lei aos contratos em execução e aos efeitos pendentes dos contratos já encerrados.
1.2. Contra esse acórdão o MPTCU interpôs recurso de reconsideração (peça 31) , invocando a superveniência do julgamento da Ação Penal 470 pelo Supremo Tribunal Federal, que abordou questão análoga à versada no presente feito.
1.3. Por meio do Acórdão 1184/2017-TCU-Plenário (peça 129) o Tribunal conheceu do pedido como Recurso de Revisão e lhe deu provimento, para julgar as presentes contas irregulares, com imputação de débito e multa aos responsáveis. 
1.4. Contra essa deliberação foram opostos embargos de declaração, encaminhados pelo Relator a esta Unidade Técnica, para análise (Despacho de peça 170) . Também foi interposto recurso de reconsideração por Henrique Pizzolato (peças 158 e 162) , cujo exame deve aguardar a deliberação do Tribunal sobre os presentes embargos.
EXAME DE ADMISSIBILIDADE
Reiteram-se as propostas contidas nos exames preliminares de admissibilidade (peças 166 e 167) , que concluíram pelo conhecimento dos embargos de declaração opostos por Ogilvy & Mather Brasil Comunicação Ltda. (peça 155) e pelo não conhecimento dos embargos opostos por Cláudio de Castro Vasconcelos (peça 161) , por serem intempestivos.
1.5. Sobre a proposta de não conhecimento do recurso de Cláudio de Castro Vasconcelos cumpre observar, adicionalmente, que o responsável considerou, para aferição do prazo, a data em que o acórdão embargado constou do informativo "Boletim de Jurisprudência", editado pela Secretaria das Sessões (nº 176, de 26/6/2017, peça 161, p. 13) .
1.6. O citado Boletim é um instrumento relevante de divulgação das decisões do TCU, mas sua publicação não tem pertinência para contagem de prazos processuais. Nos termos do art. 34, § 1°, c/c art. 30 da Lei 8.443/1992, o prazo para oposição de embargos declaratórios começa a correr da intimação do responsável, que se deu em 22/6/2017 (peça 147) .
1.7. Ademais, no Despacho de peça 170 o Relator foi expresso ao restituir o processo a esta Unidade Técnica "para a instrução do recurso de peça 155", não incluindo o recurso de peça 161. Tal delimitação será observada na presente análise, sem prejuízo de formular-se, ao final, proposta de não conhecimento do recurso intempestivo.
EXAME DE MÉRITO
RAZÕES RECURSAIS 
1.8. Em seus embargos de declaração, a empresa Ogilvy & Mather Brasil Comunicação Ltda. ("Ogilvy") requer a reforma da decisão embargada em decorrência de omissões, obscuridades e contradições que atribui ao acórdão recorrido. A própria embargante apresenta uma síntese dos aludidos vícios (peça 155, p. 5) :
A)  OMISSÃO: A Ogilvy destacou em sua defesa que: (i) nos termos da acusação do TCU, não recebeu qualquer valor a título de bonificações; (ii) não recebeu qualquer valor ou repasse das empresas DES Marketing e Cônscio, independentemente de sua natureza ou origem; (iii) as notas fiscais juntadas a esta TCE referem-se majoritariamente à Cônscio e DES Marketing. O v. acórdão, sem se aprofundar nesta questão, PRESUMIU que os valores recebidos pela DES Marketing e Cônscio foram repassados a Ogilvy, SEM QUALQUER PROVA; 
B)  PRIMEIRA CONTRADIÇÃO: O v. acórdão utiliza como relevante fundamento da condenação da Ogilvy o fato dela ter emitido "a maior parte das notas fiscais relativas à cobrança das 'bonificações' objeto desta TCE (peça 3, p. 45-50; peça 4, p. 1-35) ". Porém, as notas fiscais citadas no referido trecho não fazem parte do objeto desta TCE, conforme decidido pelo v. acórdão n° 2.034/2005, que converteu o procedimento investigatório em TCE; 
C)  OBSCURIDADE: O v. acórdão aplicou o princípio da fungibilidade para receber o recurso de reconsideração interposto pelo MP como se fosse recurso de revisão. Porém, isso se deu contra pedido expresso do próprio MP e sem que estivesse caracterizado um erro justificável ou dúvida com relação a qual recurso seria cabível; 
D)  SEGUNDA CONTRADIÇÃO: O v. acórdão autorizou a conversão do recurso de reconsideração em recurso de revisão sob o pretexto de que "para fins de admissibilidade de recurso de revisão pode ser caracterizada como documento novo decisão do Supremo Tribunal Federal (STF) que considere inconstitucional dispositivo de norma que serviu expressamente de fundamento para a decisão recorrida do TCU". Porém, para julgar as contas irregulares, o v. acórdão não se utilizou da tese de suposta inconstitucionalidade da Lei n° 12.232/2010, mas apenas declarou que esta lei não se aplica ao caso concreto.
1.9. Sobre cada ponto dessa síntese foram apresentados argumentos complementares ao longo das razões recursais (notadamente a partir do § 18, p. 8) , que serão referidos oportunamente.
DELIMITAÇÃO
1.10. Não obstante a sequência apresentada pela embargante nas alíneas acima, a análise de seus argumentos observará uma ordem compatível com a natureza das impugnações, a saber:
	a) Preliminar: na alíneas "c" e "d" questiona-se a admissibilidade do recurso do MPTCU, notadamente: (i) a aplicação do princípio da fungibilidade sem que, no entendimento da embargante, "estivesse caracterizado erro justificável", e (ii) a alegada inexistência de declaração de inconstitucionalidade, pelo STF, de dispositivo da Lei 12.232/2010. Esses aspectos constituem questões preliminares (obstativas do exame do mérito) que, se procedentes, inviabilizariam o recurso do MPTCU, acarretando, como consequência, a insubsistência do acórdão embargado;
	b)  Prejudicial: caso superada as objeções ao conhecimento do recurso, a próxima questão a analisar, já referente ao mérito de decisão embargada, está indicada na segunda parte da alínea "d", retro. Trata-se da aplicabilidade, ou não, da Lei 12.232/2010 ao caso concreto. Mais especificamente, a crítica da embargante, qualificada como "contradição", diz respeito à adoção de fundamento diverso para a admissibilidade do recurso (a inconstitucionalidade da aplicação retroativa da citada lei) e para o mérito (a não incidência da referida lei à hipótese dos autos) , cabendo verificar se existe a contradição arguida;
	c) Mérito propriamente dito: por fim, serão examinados os argumentos relativos à quantificação do débito e, por decorrência, à responsabilidade da embargante, objeto das alíneas "a" e "b" da referida síntese. As alegações são de que parte significativa do débito decorre de notas fiscais emitidas pelas empresas Cônscio Assessoria Empresarial e Des Marketing Services, sem benefício à embargante (alínea "a") , além do que a maior parte das notas fiscais emitidas pela Ogilvy não integrariam o objeto desta tomada de contas especial, segundo o acórdão que determinou a conversão dos autos em TCE (alínea "b") .
1.11. São esses os três temas do recurso, analisados na sequência. 
I - A ADMISSIBILIDADE DO RECURSO DO MPTCU
A síntese mencionada pela empresa embargante na alínea "c", retro, é detalhada pelos argumentos contidos no item "II.C" das razões recursais (peça 155, p. 15-20, §§ 49 a 67) . Sob a alegação de "obscuridade", a embargante busca rediscutir a matéria, com base nas seguintes afirmativas:
	a) o MPTCU impetrou recurso de reconsideração invocando como fato novo a superveniência do julgamento, pelo STF, da Ação Penal 470. A Ogilvy apresentou contrarrazões a essa pretensão recursal, mas a Serur "decidiu inovar" ao propor a fungibilidade, opinando pelo recebimento da peça ministerial como Recurso de Revisão. Entretanto, o princípio da fungibilidade não se aplica, por duas razões: a uma, por não estar presente o requisito de erro justificável ou dúvida sobre a espécie recursal cabível na hipótese; a duas, porque o próprio MPTCU teria rejeitado a fungibilidade proposta, uma vez que se manifestou pela admissibilidade do apelo como recurso de reconsideração, e não como recurso de revisão. Assim, teria ocorrido "aplicação da fungibilidade recursal contra a vontade da recorrente", o que não deve ser aceito;
	b) o STF não declarou a inconstitucionalidade do art. 20 da Lei 12.232/2010. "O acórdão do Mensalão não declarou a inconstitucionalidade de qualquer artigo - e talvez por isso o acórdão não tenha sido juntado nessa TCE até a presente data -, de modo que as considerações transcritas pelo MP em seu recurso não passavam de meras ilações e conjecturas realizadas pelos Ministros do STF durante a sessão de julgamento e que não foram refletidas no momento da lavratura do acórdão". "Não há no acórdão do Mensalão qualquer menção à declaração de inconstitucionalidade, mas esse fato foi ignorado pelo v. acórdão";
	c) "Os trechos transcritos pelo MP no recurso de reconsideração não se materializaram no acórdão e sequer poderiam, pois não houve pedido de declaração incidental de inconstitucionalidade na Ação Penal". Ademais, caso se entenda que houve, "ela teria se dado em controle difuso e não concentrado". Diferentemente do que defendido pela Serur, o recurso de revisão só é cabível desde que a posterior declaração de inconstitucionalidade ocorra "através de decisão proferida em controle concentrado", como se infere do julgamento do RE 730.462, de 28/5/2015, e da Súmula 343/STF.
	Análise
As razões invocadas nos embargos de declaração deixam patente que a empresa embargante não revela dúvidas ou tenha dificuldade em compreender os fundamentos utilizados pelo Tribunal. Não indica "obscuridade" na decisão embargada, e sim discordância com o entendimento que levou à admissibilidade do recurso do MPTCU. 
1.12. Aliás, convém destacar que a fase de conhecimento do recurso foi objeto de intenso debate nos autos, muito além do que usualmente se verifica em situações da espécie. 
1.13. Com efeito, ao apresentarem contrarrazões ao recurso do MPTCU (peças 73, 74, 77 e 79) , os responsáveis discorreram longamente sobre a inviabilidade do conhecimento do recurso de reconsideração após o prazo normal de 15 dias, por não haver o "fato novo" exigido pelo art. 285, § 2º, do RITCU. Naquela oportunidade, a ora embargante tratou detalhadamente do tema (peça 74, p. 4-11) . 
1.14. A instrução da Serur, que se seguiu (peça 82) , justificou a possibilidade de conhecimento como recurso de revisão, aplicando-se o princípio da fungibilidade recursal, por uma série de razões ali elencadas. Diante desse contexto, o próprio Relator, mediante o Despacho de peça 95 (cf. § 11 do Voto) , decidiu conceder nova oportunidade de manifestação aos responsáveis, restabelecendo o contraditório para que, se assim desejassem, apresentassem manifestação adicional sobre a admissibilidade.
1.15. Novas manifestações foram apresentadas (peças 113, 114 e 115) , em que as partes mais uma vez trataram exaustivamente do tema, apresentando argumentos similares aos que são agora renovados em sede de embargos de declaração. À manifestação dos responsáveis se seguiu mais um exame pela Serur (peça 119) e novo pronunciamento pelo MPTCU (peça 125) .
1.16. Como se nota, houve intenso debate sobre a admissibilidade do recurso. Ao final, a decisão embargada expressamente optou por observar (§§ 19 e 20 do Voto) a linha de jurisprudência que se formou a partir do Acórdão 2304/2015-TCU-Plenário (rel. Min. Ana Arraes) , quando o Tribunal decidiu que:
Para fins de admissibilidade de recurso de revisão (art. 35, inciso III, da Lei 8.443/1992) , pode ser caracterizada como documento novo decisão do Supremo Tribunal Federal (STF) que considere inconstitucional dispositivo de norma que serviu expressamente de fundamento para a decisão recorrida do TCU. [Boletim de Jurisprudência 100/2015]
1.17. Sob a pecha de "obscuridade", a nítida intenção da embargante é rediscutir esse entendimento, para levar o Tribunal a concluir que a hipótese não admitiria recurso de revisão ou que não seria possível aplicar o princípio da fungibilidade caso o MPTCU intentasse recurso de reconsideração fundado em "fato novo". A pretexto de esclarecer o acórdão, a embargante busca, na verdade, rediscutir inteiramente a fase de conhecimento do recurso do MPTCU, para assim reverter o resultado do julgamento.
1.18. Tal pretensão não merece prosperar, tendo em vista que os embargos declaratórios não são a via adequada para tanto. Não obstante, passa-se ao exame individualizado das objeções suscitadas, até para que não paire dúvidas sobre sua improcedência.
	I) Dúvida razoável sobre o recurso cabível:
O próprio debate que se instaurou no processo a respeito da admissibilidade do recurso é suficiente para elidir o primeiro argumento da embargante, de inexistência de dúvida razoável sobre a espécie recursal cabível na hipótese.
1.19. O certo é que a Lei 8.443/1992 não previu expressamente a desconstituição de julgado em situações como a dos autos, em que depois de esgotado o prazo ordinário de recurso (quinze dias) sobrevenha manifestação do STF declarando inconstitucional a mesma norma adotada como fundamento do acórdão do TCU.
1.20. Enfrentando situação similar, o Tribunal veio a entender, posteriormente à interposição do recurso do MPTCU nestes autos, que a via adequada para tanto seria o recurso de revisão (cf. o citado Acórdão 2304/2015-TCU-Plenário, rel. Min. Ana Arraes) . Na hipótese, portanto, foi plenamente justificável a aplicação da fungibilidade recursal, para admitir-se recurso de outra espécie interposto pelo MPTCU antes que tal orientação fosse firmada pelo Plenário (cf. §§ 18 e 19 do Voto) .
1.21. Ademais, ao final desse tópico (§ 15) , será demonstrada a ausência de interesse recursal da embargante para discutir a forma mais adequada de conhecimento do apelo - como recurso de revisão, nos termos do art. 35, III, da Lei 8.443/1992, ou como recurso de reconsideração, no prazo adicional do art. 285, § 2º, do RITCU. Para a empresa é indiferente que o recurso fosse conhecido sob um ou outro fundamento, pois em qualquer das hipóteses seria admissível o pedido de novo julgamento do processo.
	II) A incorporação, ao acõrdão do STF, dos debates ocorridos no Plenário:
Em segundo lugar, deve ser afastada a alegação de que o STF não declarou a inconstitucionalidade do art. 20 da Lei 12.232/2010. Para fins de análise, esse argumento será desdobrado nos dois aspectos invocados pela embargante. Nesse tópico, será examinado o primeiro aspecto, de que a decisão embargada valeu-se de debates realizados pelos Ministros do STF durante a sessão de julgamento, sem que tais discussões integrassem o acórdão do Supremo. 
1.22. Uma vez demonstrado que os debates a que se refere a embargante passaram a compor formalmente o acórdão proferido pelo STF na Ação Penal 470, será examinado no item seguinte o outro aspecto, relativo ao conteúdo propriamente dito do acórdão, para evidenciar que a questão constitucional suscitada no recurso do MPTCU foi enfrentada e que o STF expressamente afirmou que a retroação prevista no art. 20 da Lei 12.232/2010 seria incompatível com a garantia constitucional conferida ao ato jurídico perfeito.
1.23. No que se refere ao primeiro aspecto, a decisão do STF relativa ao capítulo III.2 da denúncia do MPF (peça 81, p. 2) , invocada pelo MPTCU para reabrir a discussão desta TCE, foi publicada no DJe nº 74, de 22/4/2013, como informado na instrução de peça 82, § 15.4, conforme extrato inserido na peça 81, p. 7-9. 
1.24. O Acórdão da AP 470 como um todo contém nada menos que 8.405 páginas, não havendo necessidade de incorporá-lo, na íntegra, aos autos da presente TCE, nem exigência formal nesse sentido. Referida decisão é pública e está facilmente acessível no próprio site do STF, na consulta de "inteiro teor de acórdãos" (cf. link: ftp://ftp.stf.jus.br/ap470/InteiroTeor_AP470.pdf) . O relevante é que os excertos pertinentes do acórdão foram transcritos, com as devidas referências de páginas, ao longo das instruções de peças 119 e 82 (cf., p. ex., § 20 e ss. dessa última instrução) . 
1.25. Não cabe discutir a metodologia adotada pelo STF para redigir a fundamentação de suas decisões. Deve-se considerá-las tal como configuradas pelo próprio Supremo. Nesse sentido, não se pode ignorar que o acórdão proferido na Ação Penal 470 teve sua fundamentação composta, em grande parte, pela transcrição dos debates travados pelos Ministros durante as várias sessões de julgamento (mais de cinquenta sessões) .
1.26. Ademais, é o próprio Regimento Interno do STF que prevê, em seu art. 133, parágrafo único, que "os apartes constarão do acórdão, salvo se cancelados pelo Ministro aparteante, caso em que será anotado o cancelamento". Até por isso, o art. 96 do citado Regimento disciplina a sistemática de transcrição do áudio das discussões havidas em Plenário, para que possam compor o acórdão, após a revisão por cada ministro.
1.27. Em suma, nas sessões de julgamento da AP 470 os Ministros do STF não realizaram "ilações e conjecturas", como afirma a embargante. Ao contrário, travaram efetivo debate sobre a causa, havendo previsão regimental (arts. 96 e 133 do RISTF) de que a transcrição de tais debates pudesse vir a integrar a fundamentação do julgado, como de fato veio a ocorrer. Tal sistemática constitui meio apto a promover a incorporação formal, ao ato decisório, da motivação a que cada Ministro se reportou como razão de decidir, viabilizando, assim, a perfeita compreensão do julgado.
1.28. Note-se que críticas similares às da embargante, relacionadas à forma de lavratura do acórdão (mas que tinham por objeto a revisão e o cancelamento de algumas notas taquigráficas dos debates) foram também suscitadas em embargos de declaração apresentados perante o próprio STF (sétimos embargos declaratórios) , que rejeitou os embargos sob o argumento de que a metodologia empregada para lavratura do acórdão não trazia qualquer prejuízo à compreensão do julgado. Veja-se:
A revisão e o cancelamento das notas taquigráficas estão previstas no Regimento Interno do Supremo Tribunal Federal e não acarretam nulidade do Acórdão. Precedentes. A metodologia empregada para o julgamento e a lavratura do acórdão é matéria absolutamente estranha à finalidade dos embargos de declaração. Ausente prejuízo à compreensão do julgado.  (AP 470 EDj-sétimos. Tribunal Pleno. Relator:  Min. Joaquim Barbosa. Julgamento:  5/9/2013. DJe-200, de 9/10/2013) .
1.29. Em síntese, conclui-se pela total improcedência dos presentes embargos declaratórios, no que afirma que as conclusões do MPTCU, assim como a análise da Serur e, por extensão, da própria decisão embargada teriam se baseado em "ilações e conjecturas realizadas pelos Ministros do STF durante a sessão de julgamento e que não foram refletidas no momento da lavratura do acórdão". Basta consultar o inteiro teor da decisão em referência para perceber o equívoco da afirmativa da embargante. E basta verificar o Regimento Interno do Supremo para comprovar-se que essa forma de composição de acórdão nada tem de excepcional, notadamente nos casos que suscitam maiores discussões entre os integrantes do Colegiado, havendo previsão regimental expressa a respeito (arts. 96 e 133, parágrafo único, do RISTF) .
	III) A declaração de inconstitucionalidade no acórdão do STF:
Superado esse primeiro aspecto, passa-se ao exame do conteúdo propriamente dito do acórdão do STF, para nele identificar o debate que se travou em torno da não aplicabilidade do art. 18 da Lei 12.232/2010 e, principalmente, da inconstitucionalidade da aplicação retroativa prevista no art. 20 daquela norma. 
1.30. Ambos os aspectos foram decisivos para o provimento do recurso do MPTCU nestes autos, pois esses dois dispositivos constituíram a base do julgamento originário desta TCE (Acórdão 1342/2012-TCU-Plenário, peça 13, p. 45) , que o MPTCU buscava reverter. 
1.31. Como relatado na decisão embargada (§§ 23 e ss. do Voto) , no julgamento originário o TCU havia concluído pelo afastamento do débito, considerando que embora o contrato previsse a destinação das vantagens ao Banco do Brasil, posteriormente a Lei 12.232/2010, em seu art. 18, atribuía às agências de publicidade os chamados "planos de incentivo", assim como o art. 20 previa a retroatividade da lei e, por conseguinte, dessa regra de seu art. 18.
1.32. Como também exposto na decisão embargada, essa mesma tese foi invocada pela defesa no julgamento da Ação Penal 470 e rejeitada pelo Supremo Tribunal Federal. Ao contrário do que a embargante afirma, na fundamentação do acórdão proferido pelo STF efetivamente houve o afastamento da incidência dos arts. 18 e 20 da Lei 12.232/2010, por razões distintas. 
1.33. Quanto ao art. 18, entendeu o Supremo que seria inaplicável ao caso concreto, pois aquele dispositivo tratava da apropriação, pela agência, de vantagens oriundas de veículos de comunicação, enquanto o caso concreto envolvia fornecedores de outa espécie. Ademais, se assim não fosse, a retroatividade prevista no art. 20 da lei seria inconstitucional, por afronta ao ato jurídico perfeito.
1.34. Note-se, portanto, que o TCU, no julgamento originário desta TCE (Acórdão 1.342/2012) , adotou dois fundamentos complementares (nem um deles bastante, por si só, para justificar o desfecho conferido ao processo) , sendo um deles a retroatividade prevista no art. 20 da citada lei. Assim sendo, a inconstitucionalidade desse dispositivo, posteriormente declarada pelo STF, seria razão suficiente para admitir-se o recurso proposto pelo Ministério Público.
1.35. Na análise do recurso (instrução de peça 82, que integrou o Relatório da decisão embargada) as considerações do STF em relação ao art. 18 da Lei 12.232/2010 mereceram maior destaque, porque mais decisivos para o mérito (ao contrário das considerações sobre o art. 20, fundamentais para a admissibilidade da revisão pretendida) .
1.36. Isso não autoriza, contudo, a conclusão da embargante, de que "O acórdão do Mensalão não declarou a inconstitucionalidade de qualquer artigo", pois, relativamente ao art. 20 da citada lei, o STF foi expresso ao considerar inconstitucional a retroatividade nele prevista, tal como afirmado na decisão embargada (embora com menos citações diretas, pelas razões expostas) .
1.37. Considerando o teor dos presentes embargos, é oportuno destacar alguns trechos da fundamentação do acórdão do STF a respeito do citado art. 20 da Lei 12.232/2010, apenas para evidenciar a improcedência da afirmação da embargante.
1.38. Nesse sentido, observe-se, por exemplo, a manifestação do Ministro Luiz Fux, contida na página 1.569 do inteiro teor do acórdão (as referências serão feitas ao número de página do arquivo em "pdf" do acórdão, disponibilizado pelo STF, cf. § 9.3, retro) . Tal manifestação contém a síntese indicada acima, qual seja: a de que o art. 18 da lei não se aplicaria ao caso em exame, mas, ainda que assim não fosse, o relevante é que sua retroatividade, prevista no art. 20, seria inconstitucional. Veja-se:
A defesa sustenta a aplicabilidade, ao caso, do art. 18 da Lei nº 12.232/2010 (...) . ... ainda que se tratasse de norma pertinente à hipótese, não poderia retroagir para alterar a avença anterior à sua vigência, sendo certo que a Constituição determina que a lei não prejudicará o ato jurídico perfeito (art. 5º, XXXVI) .
1.39. Ficou expresso, portanto, o entendimento de que a aplicação retroativa da Lei 12.232/2010, prevista no art. 20 e utilizada como um dos fundamentos do acórdão originário do TCU violaria a proteção constitucional do ato jurídico perfeito, em afronta ao art. 5º, XXXVI, da Constituição.
1.40. Tal fundamento foi também explicitado pelo Ministro Cezar Peluso, na seguinte passagem do acórdão, em que afirma que a Lei 12.232/2010 "jamais poderia retroagir para atingir ato jurídico perfeito", razão pela qual não se poderia considerar "o que noutro sentido tenha decidido o Tribunal de Contas da União":
 (...) em tema de direito obrigacional, que é o caso, normas legais são, de regra, de caráter dispositivo, e não cogente. (...) a Lei nº 10.232 não tem normas cogentes, mas apenas de índole dispositiva -, como porque, ainda quando o não tivesse, jamais poderia retroagir para atingir ato jurídico perfeito. O contrato era ato jurídico perfeito, e, como tal, nenhuma lei posterior poderia alterá-lo.
Daí por que, a meu ver, não há propósito tampouco em excogitar-se 'abolitio criminis', nem em considerar o que noutro sentido tenha decidido o Tribunal de Contas da União. [página 2.175 do acórdão. Grifou-se]
1.41. Também na seguinte passagem foi expressamente declarado, desta vez pelo Ministro Ayres Britto, que o fundamento adotado pelo TCU "colide frontalmente" com a previsão constitucional do art. 5º, XXXVI. Veja-se: 
Dito isto, o que me cabe agora é examinar a alegação defensiva de que a Lei 12.232/10 operou a descriminalização da conduta debitada aos acusados. Fazendo-o, começo pela anotação de que o TCU, no TC Processo 019.032/2005-0, ao decidir pela regularidade, com ressalvas, das contas sob exame, validou o entendimento de que a DNA propaganda não incorreu em ilegalidade ao deixar de repassar ao BB os valores recebidos sob o título de Bônus de Volume. Decisão [do TCU] assentada na idéia-força de que a Lei 12.232/2010 teve o condão de alcançar contratos firmados antes mesmo de sua vigência.
 (...) a previsão legal de desconsideração de cláusulas contratuais já pactuadas e executadas colide frontalmente com a previsão constitucional de que "a lei não prejudicará o direito adquirido, o ato jurídico perfeito e a coisa julgada" (inciso XXXVI do art. 5º da CF) . Valendo lembrar que o STF, por reiteradas vezes, consignou que "os contratos submetem-se, quanto ao seu estatuto de regência, ao ordenamento normativo vigente à época de sua celebração. Mesmo os efeitos futuros oriundos de contratos anteriormente celebrados não se expõem ao domínio normativo de leis supervenientes." (AI 340709-AgR, relator ministro Celso de Mello) . [páginas 2.483 e 2.484 do acórdão]
1.42. Em expressivo trecho, o Ministro Ayres Britto transcreveu o teor e depois fez aberta crítica ao art. 20 da Lei 12.232/2010, afirmando tratar-se de "atentado veemente (...) ao art. 5º, XXXVI, da Constituição". Veja-se: 
 (...) é um atentado veemente, desabrido, escancarado, ao artigo 5º, XXXVI, da Constituição que fala do ato jurídico perfeito, da coisa julgada e do direito adquirido como figuras estelares, as três principais figuras do princípio da segurança jurídica, dispositivo que é uma verdadeira cláusula pétrea e que tem a força específica de se contrapor ao Poder Legislativo do Estado. [página 2.500 do acórdão].
1.43. O que não houve, evidentemente (como será também analisado adiante) , é a declaração expressa de inconstitucionalidade na parte dispositiva do acórdão, pois, como se sabe, no controle incidental a constitucionalidade da norma é questão prejudicial, que fica resolvida na fundamentação, sem compor o dispositivo. Declaração de inconstitucionalidade na parte dispositiva do acórdão é própria do controle concentrado, não do controle difuso. 
1.44. Também não deve gerar maiores perplexidades o fato de no controle difuso a declaração de inconstitucionalidade ser desprovida de maiores exigências formais. Salvo pela cláusula de reserva de Plenário, nos tribunais (art. 97 da CF) , não se exige um rito específico ou procedimento mais complexo para que essa forma de controle seja exercida. Basta que o julgador (1) deixe de aplicar uma norma presente no debate e que seria relevante para a solução da causa, e (2) deixe de aplicá-la exatamente porque a considera inconstitucional.
1.45. Portanto, no controle difuso a inconstitucionalidade é, e sempre permanece, como questão meramente prejudicial: (a) a incidência ou não de determinada lei torna-se questão controversa e relevante para a solução do caso concreto; (b) por uma série de razões o julgador pode deixar de aplicar a norma invocada (p. ex.: por não estar mais vigente; por não ser específica para o caso; por ser inconstitucional etc.) ; (c) se a não aplicação da norma decorrer (como no caso em exame decorreu, quanto ao art. 20) de o julgador considerá-la inconstitucional, haverá aí (como houve, na AP 470) , evidente exercício do controle difuso de constitucionalidade, cuja declaração da invalidade da norma permanece apenas na fundamentação da sentença ou acórdão, não integrando o dispositivo.
1.46. É esse o ponto em que se equivoca a embargante, ao afirmar que não houve declaração de inconstitucionalidade pelo STF no acórdão da Ação Penal 470. Sempre que para resolver o caso concreto o julgador afastar a incidência de uma norma por considerá-la inconstitucional estará exercendo o controle difuso de constitucionalidade. Nesse sentido, veja-se tal ensinamento na autorizada doutrina de eminentes ministros do STF:
	1) no controle difuso, "a decisão, que não é feita sobre o objeto principal da lide, mas sim sobre questão prévia, indispensável ao julgamento do mérito, tem o condão, apenas, de afastar a incidência da norma viciada" (Gilmar Ferreira Mendes. Curso de direito constitucional. 9ª ed. São Paulo: Saraiva, 2014) ; e
	2) "Sempre que o órgão julgador afastar a incidência de uma norma, por considerá-la inconstitucional, estará procedendo a uma declaração de inconstitucionalidade, mesmo que o faça sem explicitar e independentemente de arguição expressa." (Luís Roberto Barroso. O controle de constitucionalidade no direito brasileiro. 6ª ed. São Paulo : Saraiva, 2012) .
1.47. Como observa o Ministro Barroso na citada obra, "essa linha de entendimento é intuitiva, e tem a chancela do Supremo Tribunal Federal": se se afasta a aplicação da norma por considerá-la inconstitucional, não é preciso maiores formalidades para se reconhecer que houve uma "declaração de inconstitucionalidade incidenter tantum, em controle difuso". 
1.48. Note-se, portanto, que no controle difuso há declaração de inconstitucionalidade "mesmo que [o julgador] o faça sem explicitar e independentemente de arguição expressa". Basta que a aplicação da norma seja afastada em decorrência de sua incompatibilidade com a Constituição.
1.49. É exatamente o que ocorreu no caso concreto, em que o STF, ao apreciar tese da defesa na Ação Penal 470, que inclusive invocava o julgamento proferido pelo TCU, expressamente consignou nas razões de decidir que a retroatividade prevista no art. 20 da Lei 12.232/2010 seria inconstitucional, por ferir a garantia conferida ao ato jurídico perfeito. 
1.50. Essa particular nota do controle difuso, de haver declaração "independentemente de arguição expressa", é também útil para demonstrar a improcedência do próximo argumento da embargante, de que no julgamento do STF não houve pedido expresso para que a inconstitucionalidade fosse declarada (o que é certo) , e daí não ter ocorrido tal declaração (conclusão em que a embargante se equivoca) . É o que se passa a examinar.
	IV) A impertinência do requisito de "pedido de declaração incidental":
O próximo argumento a afastar é o de que a inconstitucionalidade não foi declarada pelo Supremo porque no julgamento "não houve pedido de declaração incidental de inconstitucionalidade".
1.51. Ora, não se pode confundir controle incidental (ou difuso) com o pedido de declaração incidental. Sob a sistemática do CPC/73, o pedido de declaração incidental (art. 5º) era feito para que a "declaração" (sobre qualquer questão prejudicial analisada como premissa do julgamento do caso concreto) fosse também levada para o dispositivo da sentença e, assim, alcançasse eficácia de coisa julgada (se o juiz fosse competente para tanto) , já que o próprio Código negava tal eficácia "aos motivos, ainda que importantes para determinar o alcance da parte dispositiva da sentença" (art. 469, I, daquele Código) .
1.52. O controle difuso de constitucionalidade nunca exigiu tal formalidade. Ao contrário, é exercido no desempenho normal da função de julgar, em que a solução da causa passa pelo exame da validade constitucional da lei aplicável, em tese, ao conflito existente no processo. Em nenhuma hipótese tal procedimento fica condicionado a um pedido de declaração incidental formulado por quaisquer das partes do processo (no controle incidental feito pelo próprio STF é até possível obter a eficácia erga omnes da decisão, mas pelo instituto da suspensão da execução da lei pelo Senado, nos termos do art. 52, X, da Constituição Federal, e não pela via da antiga ação declaratória incidental, referida pela embargante) .
1.53. Veja-se, aliás, que o novo CPC até mesmo aboliu a ação declaratória incidental, prevendo, em contrapartida, situações em que a questão prejudicial terá eficácia de coisa julgada, cf. art. 503, § 1º, do novo Código - a reforçar o argumento de que inexiste relação entre controle difuso de constitucionalidade e o antigo pedido de declaração incidental, que sempre foram institutos completamente distintos. O exercício do controle difuso nunca esteve condicionado a um pedido incidental de declaração, como pretende fazer crer a embargante.
	V) A possibilidade de valer-se de declaração proferida em controle difuso:
O próximo argumento a ser examinado, também improcedente, é o de que no âmbito do TCU o recurso de revisão fundado em inconstitucionalidade de uma norma só seria cabível caso a matéria constitucional tivesse sido solucionada pelo STF "através de decisão proferida em controle concentrado", e não em controle difuso.
1.54. A embargante aduz que esse é o entendimento do STF extraível do julgamento do RE 730.462, que teria, segundo alega, superado os precedentes invocados na análise da Serur (peças 82 e 119) . Essa interpretação, contudo, não é fiel ao teor do que decidido pelo STF no citado RE 730.462, cujo extrato de julgamento, com repercussão geral, é o seguinte (grifou-se) :
Decisão: O Tribunal, por unanimidade e nos termos do voto do Relator, apreciando o tema 733 da Repercussão Geral, negou provimento ao recurso extraordinário. Fixada a tese com o seguinte teor: "A decisão do Supremo Tribunal Federal declarando a constitucionalidade ou a inconstitucionalidade de preceito normativo não produz a automática reforma ou rescisão das decisões anteriores que tenham adotado entendimento diferente. Para que tal ocorra, será indispensável a interposição de recurso próprio ou, se for o caso, a propositura de ação rescisória própria, nos termos do art. 485 do CPC, observado o respectivo prazo decadencial (art. 495) ". Presidiu o julgamento o Ministro Ricardo Lewandowski. Plenário, 28.05.2015.
1.55. O exame do inteiro teor desse acórdão permite evidenciar que em nenhum momento esteve em discussão saber se apenas o controle concentrado, ou também o difuso, viabilizaria a ação rescisória contra decisões adotadas em sentido contrário ao decidido pelo STF. A discussão travada nesse julgamento era outra: saber se o impacto da decisão do Supremo em casos já julgados seria ou não automático, resolvendo-se a questão negativamente, ou seja, para esclarecer que as decisões adotadas em sentido diverso do que veio a ser fixado pelo STF só podem ser revistas mediante o remédio processual adequado ("recurso próprio", se ainda cabível, ou "ação rescisória própria", se ainda no "respectivo prazo decadencial") .
1.56. Aliás, tal decisão (RE 730.462) apenas observou a jurisprudência já prevalecente no próprio STF, cabendo destacar, nessa linha, os precedentes analisados na instrução de peça 82, p. 17 e ss., em especial o AgR no AI 145.680 e o AgR no RE 594.350 (vide § 13.42 da citada instrução) . 
1.57. No próprio julgamento do RE 730.462, invocado pela embargante, o seguinte diálogo entre os ministros do Supremo é esclarecedor desse aspecto, de inexistir inovação jurisprudencial (transcrições contidas no inteiro teor do acórdão, disponibilizado no sítio do STF) :
O SENHOR MINISTRO TEORI ZAVASCKI (RELATOR) - Exatamente. Então, relativamente ao passado, é indispensável uma ação rescisória. Essa é a questão, eu estou reproduzindo a jurisprudência. 
O SENHOR MINISTRO RICARDO LEWANDOWSKI (PRESIDENTE) - A jurisprudência é tranquila nesse sentido.
1.58. Não se trata, portanto, de julgamento que veio superar a jurisprudência então dominante, ao contrário do alegado nos embargos declaratórios. 
1.59. Quanto à questão de fundo, sobre o cabimento de ação rescisória e de recurso de revisão fundados em declaração do STF proferida em controle difuso, se necessário fosse acrescer algum fundamento às extensas considerações que a matéria já suscitou nestes autos (cf. instruções de peças 82 e 119) , bastaria observar a incorporação desse entendimento ao novo CPC, que trouxe para o texto da lei o que antes decorria apenas da jurisprudência. 
1.60. Com efeito, o art. 475-L do CPC/73, ao disciplinar a impugnação ao cumprimento de sentença, previa em seu § 1º a inexigibilidade do título fundado em lei declarada inconstitucional pelo STF ou fundado em aplicação de lei tida pelo STF como incompatível com a Constituição. Esse dispositivo não deixava claro, porém, se a decisão do Supremo poderia se dar em controle difuso ou se deveriam ser consideradas apenas as proferidas em sede de controle concentrado. Veja-se o teor do dispositivo legal, que não era autoevidente a respeito:
Art. 475-L. § 1º. Para efeito do disposto no inciso II do caput deste artigo [inexigibilidade do título], considera-se também inexigível o título judicial fundado em lei ou ato normativo declarados inconstitucionais pelo Supremo Tribunal Federal, ou fundado em aplicação ou interpretação da lei ou ato normativo tidas pelo Supremo Tribunal Federal como incompatíveis com a Constituição Federal.  
1.61. Foi nesse contexto que a doutrina e a jurisprudência vieram a esclarecer que os reflexos da decisão do Supremo se faziam sentir mesmo se o pronunciamento ocorresse pela via do controle incidental, sob o argumento de que as decisões do Plenário do STF que reconhecem constitucionalidade ou a inconstitucionalidade de diploma normativo, "mesmo quando tomadas em controle difuso, são decisões de incontestável e natural vocação expansiva" (STJ, EDcl no REsp 821.951/SP) .
1.62. Tendo em vista o entendimento já prevalecente na doutrina e na jurisprudência, o novo CPC, ao disciplinar o cumprimento de sentença, estabeleceu hipótese de inexequibilidade do título executivo (art. 525, § 1º, III) similar à do Código de 1973, mas explicitando o que a jurisprudência já estabelecia quanto a também considerar pronunciamentos do STF em controle difuso. Assim, o art. 525, § 12, do novo código contemplou a seguinte parte final, destacada, para deixar claro o que antes apenas a doutrina e jurisprudência reconheciam:
considera-se também inexigível a obrigação reconhecida em título executivo judicial fundado em lei ou ato normativo considerado inconstitucional pelo Supremo Tribunal Federal, ou fundado em aplicação ou interpretação da lei ou do ato normativo tido pelo Supremo Tribunal Federal como incompatível com a Constituição Federal, em controle de constitucionalidade concentrado ou difuso.
1.63. Ademais, os §§ 14 e 15 desse mesmo art. 525 do novo CPC esclarecem quando cabe simples impugnação à execução ou quando será necessária ação rescisória, mas, para um ou outro meio, o caput, transcrito acima, traz a previsão expressa de que não importa se o pronunciamento do STF invocado como paradigma tenha ocorrido pela via do controle "concentrado ou difuso".
1.64. Não procede, portanto, os argumentos contidos nos embargos declaratórios, de que apenas uma decisão adotada em controle concentrado serviria de parâmetro para viabilizar a pretensão de reforma de decisões de outras instâncias que tenham adotado entendimento diverso do que o STF veio a fixar. Esse já não era o entendimento prevalecente sob a vigência do CPC/1973 e cuja improcedência se tornou ainda mais clara com o advento do novo CPC, que incorporou ao texto da lei a orientação jurisprudencial já dominante, em sentido contrário ao que se alega nos presentes embargos. 
	VI) A não incidência da Súmula 343 do STF:
Na sequência de seus argumentos, a embargante ainda faz menção a uma suposta contrariedade à Súmula 343 do STF, segundo a qual "Não cabe ação rescisória por ofensa a literal dispositivo de lei, quando a decisão rescindenda se tiver baseado em texto legal de interpretação controvertida nos tribunais".
1.65. Novamente trata-se de matéria examinada nos autos. Referida súmula não se aplica ao caso em exame, por duas razões: primeiro, a questão que justificou o recurso do MPTCU (a retroatividade ou não da Lei 12.232/2010) não era de interpretação controvertida nos Tribunais. A existência de decisão do próprio TCU admitindo essa retroatividade (recusada pelo STF, por ofensa à garantia do ato jurídico perfeito, como se verá) não caracteriza o dissídio jurisprudencial necessário à aplicação da referida súmula do STF.
1.66. Depois, referida súmula também não se aplica ao caso em exame porque sua incidência já era afastada pela jurisprudência sempre que a contrariedade se estabelecesse com uma decisão do próprio STF. Esse ponto foi demonstrado com minúcia no exame antecedente (instrução de peça 82, §§ 13.19 e ss., transcrita no Relatório do acórdão embargado) , cabendo destacar a vasta jurisprudência existente a respeito (por exemplo: STJ, REsp 512.050/DF, Rel. Min. Teori Albino Zavascki, 1ª Turma, DJ 30.08.2004; STJ, REsp 687.903/RS, Rel. Min. Eliana Calmon, 2ª Turma, DJ 08.05.2006; STJ, REsp 130.886/RS, Rel. Min. Humberto Gomes de Barros, 1ª Turma, DJ 13.10.1998, entre outros, inclusive do próprio STF, referidos na instrução de peça 82, §§ 13.28 e ss.) .
1.67. Logo, sobre esse ponto também não procede a irresignação da embargante.
	VII) Inexistência de fungibilidade contra a vontade do MPTCU:
De igual modo não procede o argumento de que a aplicação do princípio da fungibilidade, neste caso concreto, se deu contra a vontade do MPTCU. 
1.68. É certo que o Ministério Público junto ao TCU interpôs o pedido como recurso de reconsideração, fundado nos arts. 32, I, e 33 da Lei 8.443/1992, assim como no Parecer de peça 125 manifestou-se pelo processamento do pedido por essa forma.
1.69. O Tribunal, porém, entendeu, pelas razões expostas nos §§ 17 e ss. do Voto, que a hipótese ensejaria o conhecimento como recurso de revisão, fundado no art. 35, III, da Lei 8.443/1992. E a ausência de impugnação do julgamento pelo MPTCU (ao contrário da empresa, que manejou os presentes embargos declaratórios) demonstra aquiescência - o que não significa necessariamente que o MPTCU tenha concordado com a tese, mas evidencia, sem dúvida, que aceitou o resultado do julgamento no caso concreto.
1.70. Não se pode dizer, portanto, que a forma de conhecimento do recurso desatendeu aos interesses do MPTCU, por ter sido realizada contra sua vontade. Quem se insurge contra a admissibilidade da peça recursal é a empresa afetada, e não o Ministério Público, que se conformou com o que restou decidido (aquiescência evidenciada pela ausência de impugnação) .
	VIII) Inexistência de interesse recursal, no ponto:
Por fim, cabe demonstrar que, no que se refere à forma de conhecimento do recurso do MPTCU, os embargos de declaração manejados pela empresa não atendem ao requisito do interesse em recorrer.
1.71. Com efeito, para que o recurso seja admitido (qualquer recurso, inclusive os embargos de declaração) é necessário que a nova decisão possa trazer alguma utilidade ao recorrente, do ponto de vista prático. Não é o caso da discussão travada sobre a forma mais adequada de conhecimento do apelo do MPTCU - como recurso de revisão, nos termos do art. 35, III, da Lei 8.443/1992, ou como recurso de reconsideração do art. 32, I, da citada lei, no prazo adicional do art. 285, § 2º, do RITCU. 
1.72. Tal discussão pode ter relevância para a coerência da linha jurisprudencial adotada pelo TCU, no que se refere às noções de "fato novo" e de "documento novo", úteis na distinção das hipóteses do art. 33 e do art. 35 de sua Lei Orgânica. Para a parte adversa, contudo, é indiferente que o apelo fosse conhecido sob um ou outro fundamento, pois em qualquer hipótese haveria a admissibilidade do pedido de novo julgamento do processo. 
1.73. Portanto, também sob a ótica da falta de interesse recursal não merece prosperar a insurgência da embargante sobre o modo como foi admitido o recurso do MPTCU, já que as alternativas em questão em nada modificariam sua situação processual. A menos, evidentemente, que sua pretensão fosse a de não cabimento de qualquer recurso. 
1.74. Tal pretensão, contudo, de não se admitir nem o recurso de revisão nem o recurso de reconsideração, se passado o prazo ordinário de 15 dias, levaria a um efeito inadmissível, objeto de considerações na instrução de peça 119, valendo destacar o seguinte trecho: 
4.23. Assim, o acolhimento da tese dos responsáveis [de não se admitir mais recursos, após o prazo ordinário de 15 dias] introduziria no sistema jurídico uma perplexidade insuperável: (a) toda decisão proferida por quaisquer dos tribunais superiores poderia, no prazo da ação rescisória, ser reajustada para observar a autoridade da manifestação superveniente do STF, que detém a palavra final como intérprete e guarda da Constituição (...) ; (b) se, porém, a decisão contrária tivesse sido exarada pelo TCU, a reapreciação seria inviável, ainda que no prazo do recurso de revisão, prevalecendo, portanto, o que fora decidido pela Corte de Contas. 
4.24. A tese dos responsáveis ignora que o Tribunal de Contas, no exercício de sua elevada missão, está sujeito à mesma autoridade da Constituição Federal, que conforma todas as manifestações de poder do Estado. Não é razoável concluir-se que as decisões da Corte de Contas gozam de uma extraordinária estabilidade, a ponto de ficarem imunes à possibilidade de readequação ao que vier a ser considerado inconstitucional pelo STF. 
1.75. Concluindo-se, portanto, que as decisões do TCU não ficam imunes a uma posterior declaração de inconstitucionalidade proferida pelo STF, a parte afetada pela revisão do julgado não tem interesse recursal em discutir se a hipótese justifica o recurso de reconsideração dos arts. 32, I, e 33 da Lei 8.443/1992, ou se o enquadramento mais adequado é pela via do recurso de revisão, do art. 35, III, da citada lei. E mesmo que ostentasse tal faculdade, na decisão embargada não há omissão ou obscuridade a esse respeito, de modo que os embargos de declaração não seriam a via adequada para pretender-se rediscutir a matéria.
	IX) Conclusão parcial:
No que se refere às questões examinadas no presente tópico, relativas à admissibilidade do recurso do MPTCU, na decisão embargada não há omissão, contradição ou obscuridade sanáveis pela via dos embargos declaratórios. A pretensão da embargante é nitidamente a de rediscutir o mérito do que foi decidido, não sendo os embargos de declaração a via adequada para tanto. 
1.76. Mesmo que assim não fosse, os argumentos apresentados contra a admissibilidade do recurso do MPTCU são improcedentes, nos termos da análise acima.
1.77. Logo, por ambas as razões não há motivos que justifiquem a modificação da decisão embargada.
II - FUNDAMENTOS DISTINTOS NA ADMISSIBILIDADE E NO MÉRITO 
A embargante qualifica como "contradição" a circunstância de a declaração de inconstitucionalidade do art. 20 da Lei 12.232/2010 ter sido utilizada "para fins de admissibilidade de recurso de revisão", embora no mérito "o v. acórdão não se utilizou da tese de suposta inconstitucionalidade da Lei n° 12.232/2010, mas apenas declarou que esta lei não se aplica ao caso concreto".
1.78. Esse argumento foi detalhado nos §§ 68 e ss. das razões recursais (peça 155, p. 20-22) , sob o título que bem resume o teor das alegações: "II. Segunda Contradição - Tese jurídica nova para admitir o recurso de revisão, mas ignorada no momento do julgamento".
1.79. Segundo a embargante, portanto, seria contraditória a ausência de "correlação entre a razão de admissão do recurso" e "fundamentação de seu provimento", ou seja, que a inconstitucionalidade declarada pelo STF tenha sido invocada para admitir o recurso do MPTCU, mas não tenha sido utilizada como fundamento para o juízo de mérito.
	Análise:
1.80. O inconformismo não procede. Como se sabe, em muitos aspectos o recurso de revisão guarda semelhanças com a ação rescisória (art. 288 do RITCU) . Como busca desconstituir um julgamento anterior já consolidado, é natural reconhecer, além da própria admissibilidade, a existência de duas outras fases lógicas bem delimitadas nesta espécie recursal: a) o juízo rescindendo, em que se decide se há ou não motivos bastantes para desconstituir a decisão recorrida e b) o juízo rescisório, em que se promove novo julgamento do processo, caso a anterior decisão seja realmente desconstituída.
1.81. Por se tratar de etapas logicamente distintas, o fundamento que justifica a desconstituição da decisão anterior (no juízo rescindendo) não necessariamente é o mesmo que motivará a nova decisão (no juízo rescisório) .
1.82. Essa distinção de fundamentos é ainda mais evidente em situações como a deste processo, quando no julgamento originário invocou-se lei superveniente que supostamente convalidava o ato questionado. Se esse julgamento for rescindido porque a retroatividade da lei foi considerada inconstitucional pelo STF (questão a ser verificada no juízo rescindendo) , é evidente que no novo julgamento (juízo rescisório) deverão ser contemplados argumentos diversos.
1.83. Portanto, assim como na ação rescisória, também no recurso de revisão não se deve estranhar o uso de fundamentos distintos a embasar o juízo rescindendo e o juízo rescisório. Um é o motivo que leva a desconstituir o julgamento anterior; outras são as razões que levam a se considerar regular ou irregular o ato questionado, ao se apreciar de novo o processo. Trata-se de novo julgamento em toda a acepção da palavra.
1.84. É exatamente por desconsiderar essa premissa que a embargante questiona o fato - natural, nas circunstâncias - de a inconstitucionalidade pronunciada pelo STF ter servido "para fins de admissibilidade de recurso de revisão" (para fins de desconstituir o julgamento anterior, no juízo rescindendo) , muito embora no novo julgamento (já no juízo rescisório) o acórdão tenha adotado fundamento diverso, reconhecendo que "esta lei não se aplica ao caso concreto". 
1.85. Veja-se que a decisão original estava baseada em dois fundamentos: a possibilidade de apropriação de vantagens oriundas do contrato pela agência de publicidade contratada, nos termos do art. 18 da Lei 12.232/2010; e a aplicação retroativa dessa norma, prevista no art. 20 da mesma lei.
1.86. Ora, uma vez rescindido o julgamento anterior, por concluir-se que a Lei 12.232/2010 não poderia retroagir para afetar ato jurídico perfeito, segue-se um novo julgamento, em que o Tribunal poderia perfeitamente concluir (na linha do que também concluíra o STF) que a citada lei, além de não se aplicar retroativamente, disciplina relação jurídica diversa (da agência de publicidade com veículos de mídia, e não com fornecedores de outra espécie) , não se aplicando ao caso concreto. É o que deixaram claro os §§ 21 e ss. do Voto da decisão embargada.
1.87. Em suma, para a desconstituição do julgamento anterior (juízo rescindendo) , há de ser empregada uma das hipóteses restritas de cabimento do recurso de revisão (a exemplo da posterior declaração de inconstitucionalidade da norma que serviu de fundamento para a decisão recorrida) . Mas uma vez rescindida a anterior coisa julgada, segue-se o novo julgamento propriamente dito (juízo rescisório) , sujeito a cognição ampla, exauriente, em que o Tribunal apreciará novamente a matéria em toda sua complexidade e com ampla liberdade de convencimento, não se vinculando às razões da decisão originária.
1.88. Como a própria Lei Orgânica do TCU prevê, "a decisão que der provimento a recurso de revisão ensejará a correção de todo e qualquer erro ou engano apurado" (art. 35, parágrafo único) . E é evidente que a correção "de todo e qualquer erro" poderá exigir, por certo, o uso de fundamentos compatíveis com a solução que o caso concreto recomendar, ainda que tais fundamentos não tenham sido contemplados num primeiro momento. Rescinde-se a coisa julgada exatamente para que a questão de fundo do processo possa ser discutida novamente, por completo. 
1.89. Assim, não é contraditório - aliás, é mesmo esperado - que o juízo rescindendo (que desconstitui a decisão anterior) e o juízo rescisório (que produz novo julgamento da causa) adotem motivações distintas. Não há qualquer contradição nesse fenômeno, impondo-se a rejeição dos embargos de declaração, no ponto.
III - QUANTIFICAÇÃO DO DÉBITO 
Por fim, passa-se ao exame da quantificação do débito e a consequente responsabilidade por seu ressarcimento. A questão abrange a "omissão" e a "contradição" indicadas nas letras "a" e "b" da síntese apresentada pela embargante (§ 4.1, retro) . Os argumentos complementares compõem o item "II.a", §§ 19 a 39 das razões recursais (peça 155) e podem ser assim sintetizados:
	a) depois de instaurada a TCE, na resposta à citação "a Ogilvy afirmou, categoricamente, que jamais contratou com a Cônscio e que não recebeu qualquer valor referente a planos de incentivos de fornecedor da DES Marketing e, evidentemente, da Cônscio. Apontou, também, que dentre os documentos juntados a esta TCE, não havia qualquer prova de repasse de qualquer valor por essas duas empresas à Ogilvy";
	b) a análise efetuada pela então 2ª Secex concluiu pela irregularidade das contas, mas o fez "ignorando por completo a alegação da Ogilvy de que não havia recebido qualquer valor destas empresas e que não havia qualquer prova neste sentido"; 
	c) tendo em vista a edição da Lei 12.232/2010, o Plenário julgou as contas regulares (Acórdão 1.342/2012) , "sem analisar o mérito da defesa da Ogilvy". De igual modo, nesta etapa recursal a Serur, assim como o acórdão embargado, "não analisou a questão fulcral da defesa da Ogilvy" de que, "com exceção das notas fiscais de fls. 85, 87 e 89 [peça 2, p. 36, 38 e 40]", no valor de R$ 3.165,49, "todas as outras foram emitidas pela Cônscio e Des Marketing", sendo que "não há um documento sequer nos autos que comprove que o resultado destas [outras] notas fiscais foi depois transferido para as contas da Ogilvy";
	d) na qualidade de órgão fiscalizador, e nos termos do Acórdão 1522/2016-TCU-Plenário (rel. Min. Benjamin Zymler) , cabe ao TCU o ônus de provar que os valores remanescentes "foram cobrados em favor da Ogilvy e/ou posteriormente a ela repassados"; 
	e) não procede o teor do item 27.1 da análise da Serur (instrução de peça 82) , incorporada no Relatório do acórdão embargado, de que a Agência Ogilvy foi quem "emitiu a maior parte das notas fiscais relativas à cobrança das bonificações objeto desta TCE (peça 3, p. 45-50; peça 4, p. 1-35) ". As notas fiscais em questão de fato foram emitidas pela Ogilvy, mas contra a Editora Gráficos Burti Ltda., sendo certo que o Acórdão 2034/2005-TCU-Plenário, que determinou a conversão em TCE, não incluiu tais notas, nos termos do § 13 do Relatório daquele acórdão (peça 7, p. 1) ; 
	f) como indicado na própria análise da Serur, nos §§ 21.2 e 21.3 da instrução transcrita no Relatório, o objeto desta TCE "decorre exclusivamente de descontos oriundos de dois fornecedores 'Kriativa Gráfica e Editora Ltda.' (R$ 381.729,25) e 'Agendas Pombo-Lediberg Ltda.' (R$ 213.242,40) ";
	g) assim sendo, há grave contradição entre esses dois itens da análise da Serur (§§ 21.2-21.3 e § 27.1) , "pois o v. acórdão utilizou as notas fiscais emitidas contra a Editora Burti como fundamento primordial para a condenação da Ogilvy, apesar de o próprio TCU já ter determinado que essas notas não fazem parte dessa TCE".
	Análise:
1.90. Realmente observa-se a contradição indicada, mas que se resolve na fundamentação do acórdão, em nada afetando sua parte dispositiva.
1.91. Com efeito, a caracterização do chamado "plano de incentivo" dependia da demonstração de dois ciclos de cobrança, como exposto nos §§ 3 e 4 da representação da 2ª Secex (peça 5, p. 3) e detalhado nos §§ 19.4 e ss. da instrução de peça 82: 
	1) a prestação de serviços ao Banco do Brasil, documentada na nota fiscal emitida pelo fornecedor final (ex.: Gráfica Burti, Kriativa Gráfica e Agendas Pombo-Lediberg) contra o próprio Banco, a exemplo da nota fiscal de peça 2, p. 38; e 
	2) a posterior cobrança, pela agência (diretamente, ou por uma das empresas intermediárias, condenadas em solidariedade) , de um percentual sobre o valor desses serviços, consubstanciado em nota fiscal emitida pela agência ou pela empresa intermediária contra aquele fornecedor final, a título de "serviços de consultoria e assessoria", "serviços internos" ou expressões similares, a exemplo da nota de peça 2, p. 37. 
1.92. Apenas em parte das situações a equipe de auditoria da então 2ª Secex conseguiu demonstrar esse vínculo, obtendo tanto as notas fiscais dos serviços prestados ao Banco do Brasil pelo fornecedor final (Kriativa Gráfica e Agendas Pombo-Lediberg) quanto a correspondente nota emitida pela agência ou pelas empresas intermediárias (Ogilvy, DES Marketing Services e Cônscio Assessoria Empresarial) , com a cobrança, ao fornecedor final, da referida bonificação.
1.93. Esse subconjunto de operações, ligados aos fornecedores Kriativa Gráfica e Agendas Pombo-Lediberg, é que constituiu o débito imputado nos autos, indicado no acórdão que promoveu a conversão em TCE e mantido, sem alteração, pelo acórdão embargado.
1.94. Como corretamente indicado nos §§ 21.2 e 2.3 da instrução da Serur de peça 82, transcrita no Relatório da decisão embargada, esse débito foi sintetizado nas planilhas de peça 2, p. 33 (R$ 3.165,49) , peça 2, p. 41 (R$ 213.242,40) e peça 3, p. 9 (R$ 378.563,76) . Desse grupo, observa-se que:
	a) a Ogilvy emitiu diretamente as notas fiscais indicadas na planilha de peça 2, p. 33, havendo a correlação entre os serviços prestados pelo fornecedor (Kriativa Gráfica, cf. notas fiscais de peça 2, p. 36, 38 e 40) e a posterior cobrança pela Ogilvy, contra esse fornecedor, do percentual de 10% a título de "serviços internos", conforme notas fiscais de peça 2, p. 35, 37 e 39;
	b) as demais notas foram emitidas pelas empresas vinculadas (DES Marketing e Cônscio Assessoria) , com a correlação de notas fiscais indicada nas planilhas de peça 2, p. 41, e peça 3, p. 9.
1.95. Já em relação a um segundo grupo de operações, de notas emitidas pela própria Ogilvy contra a Editora Gráficos Burti, não se pôde estabelecer, com precisão, o nexo entre o valor cobrado pela agência e os serviços prestados pela gráfica ao Banco do Brasil. Como indicado no § 13 da instrução transcrita no Relatório do acórdão que determinou a conversão dos autos em TCE (peça 7, p. 1) ,
a equipe obteve diversas notas de bonificação de volume emitidas pela própria Ogilvy (fls. 145/185) [peça 3, p. 45-50; peça 4, p. 1-35], no período de vigência do contrato celebrado com o Banco, contra a Editora Gráficos Burti Ltda. (...) não foi possível caracterizar precisamente a relação entre as bonificações e os serviços prestados ao Banco do Brasil, devido a ausência de indicação nas notas de bonificação dos serviços a que elas se referem.
1.96. Por isso, esse segundo grupo de notas não integrou o objeto da TCE, não compondo o débito imputado nos autos. 
1.97. Com esse esclarecimento se compreende a contradição entre os §§ 21.2 e 21.3 da instrução de peça 82, que apontam corretamente o débito apurado nos autos, e o § 27.1, que indica que a agência Ogilvy "emitiu a maior parte das notas fiscais relativas à cobrança das 'bonificações' objeto desta TCE", incluindo, incorretamente, a referência às notas fiscais sacadas pela Ogilvy contra a Editora Gráficos Burti.
1.98. A supressão dessa contradição se resolve, contudo, na fundamentação do acórdão (cujo Relatório transcreveu a análise da Serur) , em nada afetando o dispositivo. 
1.99. Com efeito, a pretensão da embargante é a de circunscrever sua responsabilidade apenas às bonificações materializadas nas notas fiscais por ela emitidas diretamente (R$ 3.165,49, cf. planilha de peça 2, p. 33) , sem responder solidariamente pelas demais parcelas do débito, que envolvem a intermediação de empresas Des Marketing Services e Cônscio Assessoria Empresarial. 
1.100. A Ogilvy busca justificar tal intento numa suposta omissão do acórdão em analisar a defesa que havia apresentado quando da resposta à citação, logo após o processo ter sido convertido em TCE. 
1.101. Referida omissão não se verifica. É que com o recurso interposto pelo MPTCU, buscando a condenação dos responsáveis, todo o esforço argumentativo apresentado nas contrarrazões (peças 73, 74 e 77) se concentrou nos aspectos jurídicos da controvérsia, notadamente quanto à admissibilidade do recurso de revisão do MPTCU, a exata natureza das bonificações discutidas nos autos e o suposto respaldo que teria sido conferido a esses atos pelo art. 18 da Lei 12.232/2010. 
1.102. Foram esses os aspectos de que se ocupou a instrução de mérito do recurso do MPTCU (peça 82) , assim como na instrução complementar sobre a admissibilidade (peça 119) . Já no que diz respeito à quantificação do débito, no próprio exame a Serur registrou que o MPTCU manteve-se fiel à composição indicada no Acórdão 2034/2005-TCU-Plenário, que determinou a conversão dos autos em TCE. Assim, como essa quantificação não fora objeto de considerações específicas pelos responsáveis em suas contrarrazões, também não ensejaria considerações adicionais no exame do recurso. Acolheu-se, portanto, as conclusões já existentes nos autos a respeito.
1.103. Note-se que nas contrarrazões (peça 74) a Ogilvy discorreu longamente sobre os diversos temas examinados detalhadamente na instrução de peça 82, transcrita no Relatório do acórdão embargado, mas, relativamente à composição do débito, a agência apenas remeteu à defesa que havia apresentado quando da resposta à citação, indicando o seguinte (§ 66 das contrarrazões e item IV dos "requerimentos" formulados na referida peça) :
66. Na remota hipótese de todos os envolvidos nesta Tomada de Contas serem submetidos ao simples resultado de julgamento do caso Mensalão, a Ogilvy reitera expressamente as suas razões de defesa apresentada em fls., que passam a integrar o mérito destas contrarrazões.
 (iv) finalmente, a Ogilvy reitera expressamente suas alegações de defesa em caso de reanálise do mérito, sendo consideradas válidas das contas oriundas do contrato celebrado com o Banco do Brasil.
1.104. Tal defesa, entretanto, também já havia sido apreciada pela então 2ª Secex quando da análise das citações (instrução de peça 13, p. 3-19) . Assim sendo, e ante a ausência de impugnação específica nas contrarrazões ao recurso do MPTCU, não se mostrou necessário exame mais minudente, além das considerações já existentes no processo.
1.105. Para esclarecer esse aspecto - suprindo, assim, a alegada omissão - convém reproduzir a análise realizada na instrução da 2ª Secex, que sintetiza os argumentos da agência Ogilvy (§ 3.1.1) e explicita os motivos por que não mereciam acolhimento (§ 4.17 e ss.) :
2.6. Cumpre ressaltar que esses valores foram obtidos após análise de notas fiscais emitidas pela própria agência aos fornecedores, ou ainda por intermediação das empresas De Simoni Marketing Services Ltda. e Cônscio Assessoria Empresarial Ltda., em que se constatou valores equivalentes à bonificação de volume e de forma consecutiva à emissão de notas destes para a agência relativas aos serviços prestados (fl. 200-Vol. I -itens 7/15) .
 (...) 
3.1.1. A agência iniciou suas alegações de defesa (fls. 350/353-Vol. I) fazendo um breve histórico do presente processo e destacando os apontamentos pertinentes ao BV, oportunidade em que ressaltou não ter recebido quaisquer valores relacionados a essa bonificação, mesmo com intermediação das empresas Cônscio e De Simoni. Em adição, mencionou (fl. 353-Vol. I) que se houvesse recebido quantias dessa natureza, ainda assim, seriam legitimamente devidas.
 (...) 
4.17. Ressalte-se, ainda, que os débitos constantes no presente processo referem-se a notas fiscais próprias de bonificação de volume, recebidos diretamente pela agência ou por meio de intermediação das empresas De Simoni (DES) e Cônscio, conforme também demonstrado no Relatório de Auditoria às fls. 199/201. 
4.18. É imperioso destacar também que, embora a agência e a empresa De Simoni (DES) tenham negado o recebimento do BV, no âmbito do contrato em comento, dedicaram quase toda a defesa intentando justificar a legalidade dessa bonificação, em detrimento da contestação específica para cada um dos débitos apontados, inclusive chegando a segunda a afirmar às fls. 7/9-Anexo 3 que se tratava de uma prática comercial do mercado. 
4.19. Além de não contestarem pontualmente os argumentos do Relatório de Auditoria e da peça inicial da presente Representação, quanto ao levantamento de cada um dos débitos, tanto as empresas quanto os Srs. Henrique Pizzolato e Cláudio de Castro Vasconcelos também não impugnaram e tampouco fizeram qualquer referência individualizada às notas fiscais e aos demais documentos de fls. 83/185, os quais foram acostados aos autos pela equipe de auditoria com o fito de demonstrar a apropriação desses valores a título de bônus de volume. 
4.20. Ressalte-se que, nessa mesma linha de generalizações, a empresa De Simoni negou (fl. 5-Anexo 3) ter emitido notas fiscais para dar suporte aos bônus de volume, seja em favor da agência ou de qualquer outra empresa e afirmou (fl. 6-Anexo 3) que, de acordo com os documentos acostados à defesa, restaria comprovada a efetiva prestação desses serviços. 
4.21. Contudo, não fez a conexão entre os documentos que trouxe aos autos com as notas fiscais do BV juntadas pela equipe de auditoria (cópias às fls. 112/124) , de forma a contestá-las especificamente. Da análise desses novos documentos não se observa serem capazes de demonstrar a prestação de serviços nos valores constantes naquelas notas do BV, ainda que possam indicar a realização de serviços possivelmente faturados por meio de outras notas fiscais, certamente estranhas ao presente processo.
 (...) 
5.5. Tampouco conseguiram afastar a existência dos débitos apontados nesta tomada de contas especial, pois se enviesaram por contestações genéricas, sem impugnar individualmente os documentos carreados aos autos pela equipe de auditoria - e que demonstram o recebimento do BV pela agência - bem como sequer tentaram desfazer a conexão entre esses documentos e aqueles valores, que atingem o montante não atualizado de R$ 594.971,65 (...) .
1.106. A responsabilidade das empresas envolvidas decorre, também, do que relatado nos §§ 9 e 10 da instrução inicial (peça 5, p. 4) . Na essência, a 2ª Secex apontou que:
9 Ademais, obtivemos cópias de outras notas fiscais de bonificação de volume de empresas que, conforme informações dos fornecedores e a nosso ver, serviram de intermediárias para captação das bonificações pela agência, já que se tratavam de bonificações incidentes sobre serviços prestados ao Banco do Brasil ao abrigo do contrato firmado com a Ogilvy (fls. 08/34) . Ao que tudo indica, essas empresas foram utilizadas pela agência com propósito de camuflar a obtenção das bonificações. 
10 Conforme informações dos fornecedores, obtidas em trabalho de campo, o pagamento das bonificações para a agência Ogilvy eram efetuadas, em algumas ocasiões, em nome da promotora de eventos De Simoni Marketing Services Ltda. (antiga DES/BTLG Promoções e Eventos Ltda., CNPJ 05.673.203/0001-07) , aliás, promotora de eventos contratada da Ogilvy, e também da empresa Cônscio Assessoria Empresarial Ltda. (CNPJ 03.689.899/0001-90) .
1.107. A referência a essa conclusão da 2ª Secex na instrução inicial foi expressa na análise da Serur de peça 82 (§ 27.2) , muito embora não tenha havido menção expressa ao exame da 2ª Secex que analisou a resposta às citações (instrução de peça 13, p. 3-19) . Assim, é possível acolher os presentes embargos declaratórios apenas para acrescer essas considerações, transcritas acima, de modo a suprir a objeção de que a análise teria sido omissa a respeito.
1.108. É certo que a pretensão da Ogilvy nos presentes embargos vai além, pois há nítida discordância com as conclusões da 2ª Secex, acolhidas, em última análise, pelas instruções posteriores e pela própria decisão embargada. Ocorre que os embargos de declaração não são o meio processual hábil para que esses fundamentos sejam rediscutidos, pois referida espécie recursal permite apenas suprir omissões, sanar contradições ou esclarecer obscuridades porventura existentes no acórdão, e não para contestar premissas do julgamento que se considere equivocadas.
1.109. A ampla rediscussão do que foi decidido exige recurso próprio, de fundamentação livre, em que a parte pode repropor toda a resistência sustentada no processo, tal como se dá no recurso de reconsideração.
1.110. Registre-se, a propósito, que mesmo sem previsão expressa na Lei Orgânica ou no Regimento Interno do TCU, a jurisprudência entende cabível recurso de reconsideração para rediscutir o mérito de decisão que, em recurso de revisão, reverte o julgamento anterior (dá provimento ao recurso de revisão) . Nesse sentido são, por exemplo, os seguintes precedentes:
Cabe recurso de reconsideração contra decisão que dá provimento a recurso de revisão do Ministério Público junto ao TCU  (Acórdão 2071/2012-TCU-Plenário, Relator: Min. Raimundo Carreiro) .
É admissível a interposição de recurso de reconsideração contra o novo julgamento decorrente do provimento de recurso de revisão  (Acórdão 1051/2014-TCU-Plenário, Relator Min. José Múcio Monteiro) .
1.111. Em suma, o inconformismo com o resultado do julgamento deve ser veiculado em recurso próprio, de fundamentação livre, hábil a analisar qualquer erro que se considere existente - e não pela via dos embargos declaratórios, que é recurso de fundamentação vinculada, restrita às imputações de omissão, contradição ou obscuridade da decisão atacada, exaurindo seu objeto quando referidos vícios são sanados, como na hipótese.
CONCLUSÃO
Não raro, notadamente em julgamentos de maior complexidade, os embargos de declaração são acolhidos para prestar esclarecimentos, sem que isso importe qualquer modificação do julgado, no que diz respeito à sua parte dispositiva.
1.112. No caso em exame, os embargos podem ser acolhidos para suprir a contradição referida no § 18.8, retro, para que no § 27.1 da instrução de peça 82, transcrita no Relatório da decisão embargada, não se considerem as menções às notas fiscais da Editora Gráficos Burti Ltda., que não integram o débito imputado nesta TCE. A indicação correta das parcelas que integraram o débito foi feita nos §§ 21.2 e 21.3 da referida instrução, também transcritos no Relatório do acórdão.
1.113. Igualmente podem ser acolhidos os embargos de declaração para deixar expressos os fundamentos que levaram à rejeição da defesa da Ogilvy, apresentada em resposta à citação e examinada na instrução de peça 13, p. 3-19, da então 2ª Secex, cujos trechos mais relevantes foram reproduzidos acima.
1.114. Quanto aos demais aspectos, inexistem omissões ou contradições a serem sanadas. O propósito da embargante é nitidamente o de rediscutir os fundamentos adotados pelo Tribunal, não sendo os embargos de declaração o meio processual adequado para tanto.
 PROPOSTA DE ENCAMINHAMENTO
Ante o exposto, submetem-se os autos à consideração superior, propondo-se:
a) não conhecer dos embargos de declaração opostos por Cláudio de Castro Vasconcelos contra o Acórdão 1184/2017-TCU-Plenário, por serem intempestivos;
b) conhecer dos embargos de declaração opostos por Ogilvy & Mather Brasil Comunicação Ltda. e acolhê-los apenas para prestar os esclarecimentos contidos na fundamentação;
	c) dar ciência aos recorrentes e aos demais interessados;
d) restituir o processo à Serur, para as providências cabíveis quanto ao recurso de reconsideração pendente nos autos (peça 158, complementado pela peça 162) .
O processo deve ser encaminhado ao MPTCU, em atenção ao Despacho do Relator, de peça 170."
É o relatório.

8.1. Nayara Fonseca Cunha (24083/OAB-DF) e outros, representando Ogilvy & Mather Brasil Comunicação Ltda.  
8.2. Akiko Ribeiro Mitsumori e outros, representando Cláudio de Castro Vasconcelos.  
8.3. Mabel Lima Tourinho (16486/OAB-DF) e outros, representando Henrique Pizzolato e Cláudio de Castro Vasconcelos;  
8.4. Lucas Clemente Guimaraes de Diaz (187.145/OAB-SP), representando Des Marketing Services Ltda..  
8.5. Rudolf Schaitl (163/OAB-TO) e outros, representando Banco do Brasil S.A.

Subprocurador-Geral Paulo Soares Bugarin.

TOMADA DE CONTAS ESPECIAL. CONTRATOS DE PUBLICIDADE. APROPRIAÇÃO, PELA AGÊNCIA, DE VALORES RECEBIDOS A TÍTULO DE BONIFICAÇÕES (PLANO DE INCENTIVO). CONTAS INICIALMENTE JULGADAS REGULARES COM RESSALVAS. SUPERVENIÊNCIA DO JULGAMENTO DA AÇÃO PENAL 470/STF. RECURSO INTERPOSTO PELO MP/TCU. CONHECIMENTO COMO RECURSO DE REVISÃO. PROVIMENTO. REVERSÃO DO MÉRITO PARA IRREGULARIDADE DAS CONTAS. DÉBITO. MULTA. EMBARGOS DE DECLARAÇÃO. NÃO CONHECIMENTO DE UM DOS RECURSOS, POR INTEMPESTIVO. CONHECIMENTO DO OUTRO RECURSO, PARA, NO MÉRITO, CONSIDERÁ-LO IMPROCEDENTE. NECESSIDADE DE PRESTAR ESCLARECIMENTOS AO RECORRENTE. INVIABILIDADE DE REDISCUTIR O MÉRITO. RESTITUIÇÃO DOS AUTOS À SERUR PARA INSTRUÇÃO DO RECURSO DE RECONSIDERAÇÃO INTERPOSTO POR UM DOS RESPONSÁVEIS. CIÊNCIA AOS INTERESSADOS.

TOMADA DE CONTAS ESPECIAL (TCE)

Secretaria de Recursos (SERUR); Secretaria de Controle Externo de Aquisições Logísticas (Selog).

Em exame Embargos de Declaração opostos por Ogilvy & Mather Brasil Comunicação Ltda. (peça 155) e por Cláudio de Castro Vasconcelos, ex-Gerente Executivo de Propaganda do Banco do Brasil S.A. (peça 161) , contra o Acórdão 1184/2017-TCU-Plenário (Relator Ministro José Múcio Monteiro) . A decisão embargada foi prolatada nos seguintes termos:
"9.1. conhecer do recurso interposto pelo Ministério Público junto ao TCU como recurso de revisão, para, no mérito, dar-lhe provimento, tornando insubsistente o Acórdão 1342/2012-TCU-Plenário;
9.2. rejeitar as alegações de defesa apresentadas pelas empresas Ogilvy & Mather Brasil Comunicação Ltda. e DES Marketing Services Ltda., assim como por Henrique Pizzolato e Cláudio de Castro Vasconcelos, relativamente à apropriação indevida, pelas empresas de publicidade contratadas de valores recebidos de fornecedores (e não de veículos de comunicação) a título de "bônus de volume", acrescidos da comissão da agência, bonificações essas que deveriam ter sido repassadas ao próprio Banco, por força da cláusula 2.7.4.6 do contrato celebrado com a agência Ogilvy & Mather Brasil Comunicação Ltda. em 23/9/2003, respondendo, ainda, Henrique Pizzolato e Cláudio de Castro Vasconcelos pela omissão no dever de fiscalizar o contrato - atribuição afeta à Diretoria de Marketing e Comunicação, por força da cláusula 12.2 do contrato, e à sua Gerência-Executiva de Propaganda, por força da Ordem de Serviço 11/2004;
9.3. julgar irregulares as contas dos responsáveis abaixo referidos, condenando-os solidariamente em débito pelos valores discriminados, fixando-se o prazo de quinze dias, a contar da notificação, para que comprovem, perante o Tribunal, o recolhimento da dívida aos cofres do Banco do Brasil S.A., atualizada monetariamente e acrescida de juros de mora, calculados a partir das datas indicadas até o efetivo recolhimento, na forma prevista na legislação em vigor:
	Responsáveis Solidários
	Débito
	Data

	Henrique Pizzolato 
Cláudio de Castro Vasconcelos 
Ogilvy & Mather Brasil Comunicação Ltda.
	 R$ 795,48
	16/2/2004

		R$ 1.574,53
	15/3/2004

		R$ 795,48
	17/5/2004

	Henrique Pizzolato 
Cláudio de Castro Vasconcelos 
Ogilvy & Mather Brasil Comunicação Ltda. 
Cônscio Assessoria Empresarial Ltda.
	R$ 168.000,00
	1º/11/2004

	Henrique Pizzolato 
Cláudio de Castro Vasconcelos 
Ogilvy & Mather Brasil Comunicação Ltda. 
DES Marketing Services Ltda. 
	R$ 6.993,42
	16/8/2004

		R$ 42.375,20
	15/9/2004

		R$ 714,00
	29/11/2004

		R$ 37.800,00
	6/12/2004

		R$ 44.755,23
	14/12/2004

		R$ 81.796,70
	22/12/2004

		R$ 151.197,90
	10/1/2005

		R$ 4.558,91
	14/1/2005

		R$ 45.242,40
	17/2/2005

		R$ 7.658,40
	29/3/2005

		R$ 714,00
	29/4/2005

9.4. aplicar aos responsáveis Ogilvy & Mather Brasil Comunicação Ltda., Henrique Pizzolato, Cláudio de Castro Vasconcelos, DES Marketing Services Ltda. e Cônscio Assessoria Empresarial Ltda. multas, individualmente, no valor de R$ 100.000,00 (cem mil reais) aos três primeiros, e de R$ 66.000,00 (sessenta e seis mil reais) e de R$ 35.000,00 (trinta e cinco mil reais) às duas últimas, respectivamente, a serem atualizadas monetariamente desde a data do presente acórdão na forma da legislação em vigor, fixando-lhes o prazo de quinze dias, a contar da notificação, para que comprovem, perante o Tribunal, o recolhimento da dívida aos cofres do Tesouro Nacional;
9.5. autorizar desde logo, a cobrança judicial das dívidas, caso não atendidas as notificações;
9.6. determinar à SecexFazenda que promova a juntada de cópia desta decisão às prestações de contas do Banco do Brasil dos exercícios de 2004 e 2005 (TCs Processo 014.194/2005-5 e Processo 017.329/2006-0) ;
9.7. encaminhar cópia desta deliberação à Procuradoria da República no Distrito Federal e ao Banco do Brasil S.A.;
9.8. dar ciência deste acórdão, bem como do relatório e voto que o fundamentam, ao recorrente e aos responsáveis." (os grifos são meus) 
2.         É importante destacar que o processo de Tomada de Contas Especial se originou de Representação (Acórdão 2034/2005-TCU-Plenário, Rel. Min. Benjamin Zymler, peça 7, p. 13-15) , que tratou de irregularidades em contrato de prestação de serviços de publicidade celebrado entre o Banco do Brasil S.A. e a empresa Ogilvy & Mather Brasil Comunicação Ltda. (então denominada Ogilvy Brasil Comunicação Ltda.) , as quais ocorreram em 2004 e 2005.
3.         No Acórdão 1342/2012-TCU-Plenário (Relatora Ministra Ana Arraes; peça 13, p. 45-56) , o Tribunal julgou regulares com ressalvas as contas dos responsáveis arrolados no parágrafo inicial deste Voto. Assim o fez, por entender que havia possibilidade de a agência contratada receber bonificações, sem o repasse dessa vantagem ao Banco do Brasil, diante da superveniência da Lei 12.232/2010, que previa: em seu art. 18, a apropriação, pelas agências, de receitas a título de "planos de incentivo" concedidos por veículos de divulgação; em seu art. 20 a retroatividade da lei aos contratos em execução e aos efeitos pendentes dos contratos já encerrados. Ao divergir da Unidade Técnica, a Relatora consignou em seu Voto que (peça 13, p. 41) :
	
"15. Baseada nos arts. 18 e 20 da Lei 12.232/2010 e no recente Acórdão 638/2012-TCU-Plenário, acato as alegações de defesa das empresas Ogilvy Brasil Comunicação Ltda., Des Marketing Services Ltda. (ex-De Simoni Marketing Services Ltda.) e dos Srs. Henrique Pizzolato e Cláudio de Castro Vasconcelos, aproveitando o acolhimento à empresa Cônscio Assessoria Empresarial Ltda., mesmo apesar de sua revelia, uma vez que se trata de circunstância objetiva que a ela aproveita e em prestígio ao princípio da verdade material que rege os processos nesta Casa.
16. Por consequência lógica, também devem ser acatadas as defesas quanto à utilização de base de cálculo para pagamentos de honorários baseada em custos superiores aos efetivamente realizados, pois considerou-se o recebimento do bônus de volume pela agência Ogilvy Brasil Comunicação Ltda., mencionada no subitem 2.2 deste voto.
17. Finalmente, no tocante à omissão dos empregados do Banco do Brasil Henrique Pizzolatto e Cláudio de Castro Vasconcelos no dever de fiscalizar o contrato celebrado entre o Banco e a Ogilvy (subitem 2.3 deste voto) , entendo que tal ato de gestão deve ser examinado juntamente com outros praticados no bojo dos processos de prestação de contas do Banco do Brasil relativos aos exercícios de 2004 e 2005 (respectivamente, TC Processo 014.194/2005-5 e TC Processo 017.329/2006-0) , que se encontram, atualmente, na Secex-2." (grifei) 
4.	Nesse ponto, é importante frisar que por meio de Declaração de Voto, consignei posicionamento favorável ao da Unidade Técnica no sentido de que as contas dos responsáveis fossem julgadas irregulares, com imputação de débito e multa (peça 13, p. 43/44) . Fui Voto vencido.
5.         Diante do que restou decidido no Acórdão 1342/2012-TCU-Plenário, o Procurador Júlio Marcelo de Oliveira, do MP/TCU, interpôs Recurso de Reconsideração (peça 31) , no qual trouxe à colação o que restou decidido pelo STF na Ação Penal 470, tendo em conta que foi discutida questão semelhante à versada neste processo.
6.         No Acórdão 1184/2017-TCU-Plenário (Relator Ministro José Múcio, peça 129) , o Tribunal conheceu o pedido do MP/TCU como Recurso de Revisão, deu-lhe provimento e julgou as contas dos responsáveis irregulares, com imputação de débito e multa. Foram opostos os presentes Embargos de Declaração (peças 155 e 161) e Recurso de Reconsideração pelo Sr. Henrique Pizzolato (peças 158 e 162) , cujo exame deve aguardar a deliberação do Tribunal sobre os presentes embargos.
7.         Em relação à admissibilidade, expresso concordância com os exames efetuados no âmbito da Serur (peças 166 e 167) , que concluíram pelo conhecimento dos embargos de declaração opostos por Ogilvy & Mather Brasil Comunicação Ltda. (peça 155) e pelo não conhecimento dos embargos opostos por Cláudio de Castro Vasconcelos (peça 161) , por serem intempestivos.
I
EXAME DAS RAZÕES RECURSAIS DA EMPRESA OGILVY 
8.         A empresa Ogilvy & Mather Brasil Comunicação Ltda. requer, em sua peça recursal, que haja a reforma da decisão embargada em decorrência de omissões, obscuridades e contradições que atribui ao acórdão recorrido. Eis a síntese dos vícios apontados (peça 155, p. 5) :
"A)  OMISSÃO: A Ogilvy destacou em sua defesa que: (i) nos termos da acusação do TCU, não recebeu qualquer valor a título de bonificações; (ii) não recebeu qualquer valor ou repasse das empresas DES Marketing e Cônscio, independentemente de sua natureza ou origem; (iii) as notas fiscais juntadas a esta TCE referem-se majoritariamente à Cônscio e DES Marketing. O v. acórdão, sem se aprofundar nesta questão, PRESUMIU que os valores recebidos pela DES Marketing e Cônscio foram repassados a Ogilvy, SEM QUALQUER PROVA; 
B)  PRIMEIRA CONTRADIÇÃO: O v. acórdão utiliza como relevante fundamento da condenação da Ogilvy o fato dela ter emitido "a maior parte das notas fiscais relativas à cobrança das 'bonificações' objeto desta TCE (peça 3, p. 45-50; peça 4, p. 1-35) ". Porém, as notas fiscais citadas no referido trecho não fazem parte do objeto desta TCE, conforme decidido pelo v. acórdão n° 2.034/2005, que converteu o procedimento investigatório em TCE; 
C)  OBSCURIDADE: O v. acórdão aplicou o princípio da fungibilidade para receber o recurso de reconsideração interposto pelo MP como se fosse recurso de revisão. Porém, isso se deu contra pedido expresso do próprio MP e sem que estivesse caracterizado um erro justificável ou dúvida com relação a qual recurso seria cabível; 
D)  SEGUNDA CONTRADIÇÃO: O v. acórdão autorizou a conversão do recurso de reconsideração em recurso de revisão sob o pretexto de que "para fins de admissibilidade de recurso de revisão pode ser caracterizada como documento novo decisão do Supremo Tribunal Federal (STF) que considere inconstitucional dispositivo de norma que serviu expressamente de fundamento para a decisão recorrida do TCU". Porém, para julgar as contas irregulares, o v. acórdão não se utilizou da tese de suposta inconstitucionalidade da Lei n° 12.232/2010, mas apenas declarou que esta lei não se aplica ao caso concreto." (grifei) 
9.        Em relação às questões preliminares invocadas pelo embargante (c - obscuridade e d - segunda contradição) , tem-se que os pontos chave dizem respeito a admissibilidade do recurso do MP/TCU que provocou a reversão do mérito das contas: de regulares com ressalvas para irregulares. São questionadas a aplicação do princípio da fungibilidade recursal, sem a caracterização de erro justificável, e a inexistência de declaração de inconstitucionalidade, pelo STF, de dispositivo da Lei 12.232/2010. Argumentos semelhantes já foram outrora apresentados, quando da promoção das oitivas, e exaustivamente discutidos no âmbito desta Corte de Contas, e agora vêm à tona novamente em sede de embargos de declaração.
10.	Não só nesta ocasião, como em muitas discussões precedentes, o ponto fulcral invocado pela empresa em suas várias manifestações sempre foi seu inconformismo com a admissibilidade do recurso interposto pelo MP/TCU (peça 31) .
11.       Importa destacar que o MP/TCU agiu diante do fato de que a coisa julgada administrativa se formou com vício gravíssimo, vez que no Acórdão 1342/2012-TCU-Plenário desta Corte de Contas julgou regulares com ressalvas, em processo de TCE, as contas de empresas e responsáveis que, doravante, foram condenados pelo STF na Ação Penal 470 (Mensalão - Inquérito 2245) , na qual o STF decidiu condenar o réu Henrique Pizzolato, dentre outros, pelos delitos de peculato, corrupção passiva e lavagem de dinheiro.
12.       A meu ver, o MP/TCU cumpriu sua nobre missão constitucional ao buscar promover a defesa e a coerência da ordem jurídica. Não poderia, pois, desconsiderar a importante decisão tomada pelo STF quando analisou questões relacionadas com as tratadas no processo de TCE julgado pelo TCU (TC Processo 019.476/2005-6) . Para reverter o julgamento contido no Acórdão 1342/2012-TCU-Plenário, o MP/TCU entendeu que seria o caso de interpor Recurso de Reconsideração, pois a matéria tratada pelo STF no âmbito penal tinha intimidade estrutural com o fato gerador da dívida quantificada na Tomada de Contas Especial. Em sua peça recursal, considerou como fato novo a superveniência de Decisão do STF na Ação Penal 470. Assim, formulou seu pedido final nos seguintes termos (peça 31) , verbis:
"Por todas essas razões, requer o Ministério Público que seja conhecido e, acaso não acolhidas as alegações de defesa a serem porventura apresentadas, provido o presente RECURSO DE RECONSIDERAÇÃO, com vistas a rejeitar as alegações de defesa dos srs. Henrique Pizzolato e Cláudio de Castro Vasconcelos, bem como das empresas Ogilvy Brasil Comunicação Ltda. e De Simoni Marketing Services Ltda., com relação à falta de repasse ao Banco do Brasil da bonificação de volume obtida pela agência de publicidade junto a fornecedores e não repassada ao BB (R$ 566.639.66) e a cobrança de comissão/honorários sobre este valor (R$ 28.331,99) , em desacordo com o item 2.7.4.6 da Cláusula Segunda do contrato celebrado entre o BB e a Ogilvy Brasil, e reformar o Acórdão 1342/2012-TCU-Plenário, para o fim de:
a) julgar irregulares as contas dos srs. Henrique Pizzolato (CPF 296.719.659-20) e Cláudio de Castro Vasconcelos (CPF 252.377.641-34) , respectivamente, ex-Diretor de Marketing/BB e ex-Gerente Executivo de Propaganda/BB, com fundamento nos artigos 1º, inciso I, 16, inciso III, alínea "c", e 19, caput, da Lei 8.443/1992;
b) condenar os srs. Henrique Pizzolato (CPF 296.719.659-20) e Cláudio de Castro Vasconcelos (CPF 252.377.641-34) , solidariamente com as empresas Ogilvy Brasil Comunicação Ltda. (atual Ogilvy & Mather Brasil Comunicação Ltda., CNPJ 61.067.492/0001-27) , De Simoni Marketing Services Ltda. (atual DES Marketing Services Ltda., CNPJ 05.637.203/0001-07) e Cônscio Assessoria Empresarial Ltda. (CNPJ 03.689.899/0001-90) , ao pagamento das quantias indicadas a seguir (...) 
13.       Mesmo com a denominação do Recurso como de Reconsideração, coube a Serur, diante de sua competência técnica para fazer o exame prévio de admissibilidade, avaliar a questão da intempestividade recursal (o recurso foi interposto fora do prazo ordinário de 15 dias) , que foi superada com a aplicação do art. 285, §2º do RI/TCU. Examinou, outrossim, se a espécie recursal era cabível para as pretensões do Órgão Ministerial. Nesse caso, a Serur pode e deve aplicar o princípio da fungibilidade recursal, quando entender que essa adequação se faz necessária. Assim, não procede o argumento do recorrente de que a aplicação do princípio se deu contra a vontade do MP/TCU, que indicou, naquele momento o Recurso que lhe parecia mais adequado.
14.       A meu ver, diferentemente do que defende o recorrente, não há falta de elementos para a aplicação do princípio da fungibilidade recursal. Este é corriqueiramente aplicado no TCU, pois, muitas vezes, a espécie recursal invocada não é a que mais se amolda às pretensões do recorrente. 
15.	Ao analisar inicialmente o feito, a Serur não considerou a Decisão contida na Ação Penal 470 como fato novo a justificar a interposição de Recurso de Reconsideração (art. 32, parágrafo único, da Lei Orgânica do TCU) , tampouco como documento novo (inciso III do art. 35 da LO/TCU) a justificar a interposição de Recurso de Revisão, conforme entendimento consignado no Acórdão 3251/2012-TCU-Plenário. Em não havendo fato ou documento novo a apreciar, a Unidade Técnica, diante da importância da decisão proferida na Ação Penal 470 pela Suprema Corte, viu-se diante da missão de analisar qual a espécie recursal que mais se adequaria para albergar o entendimento jurídico que veio à tona após a decisão do STF.
16.       Considerando a semelhança que existe entre o Recurso de Revisão (art. 35 da Lei Orgânica do TCU) e a Ação Rescisória [art. 485, V do CPC de 1973; art. 966 do novo CPC (Lei 13.105/2015) ], entendeu que seria o caso de aplicar o Código de Processo Civil de forma subsidiária (artigo 298 do RI/TCU) diante da existência de erro de direito materializado pela divergência entre a decisão desta Corte de Contas de julgar regulares com ressalvas as contas dos responsáveis e a orientação jurisprudencial que que veio a ser exteriorizada pela Suprema Corte no julgamento da Ação Penal 470.
17.	As renovadas oportunidades para que os responsáveis se manifestassem nos autos, ante a possibilidade de mudança do mérito da decisão adotada no Acórdão 1342/2012-TCU-Plenário, geraram intensos debates sobre a correção da admissibilidade recursal. Ao fim e ao cabo, a Serur considerou o teor do Voto que fundamentou a prolação do Acórdão 2304/2015-TCU-Plenário (Relatora Ministra Ana Arraes) , segundo o qual uma Decisão do STF que declarou inconstitucional dispositivo da norma que serviu de fundamento para a decisão recorrida pode ser considerada como documento novo. Transcrevo, abaixo, excerto do Voto, por relevante, verbis:
"13. Em suas contrarrazões, a agência Fischer trouxe dois argumentos de natureza preliminar: a inexistência de documentos novos que permitam considerar atendidos os requisitos de admissibilidade do recurso de revisão e a independência das instâncias.
14. Como destacado pelo MPTCU na peça inicial e reconhecido pela Serur, a caracterização do fato ou documento novo não é tão rígida no âmbito do TCU. Ainda assim, como regra, a divergência jurisprudencial não é considerada suficiente para justificar a revisão de julgados, até pela dificuldade de replicar decisões em casos concretos não idênticos.
15. No entanto, a situação tratada neste processo não se reduz a mera alteração de jurisprudência. A decisão do Supremo Tribunal Federal considerou inconstitucional dispositivo de norma que serviu expressamente de fundamento para a decisão do TCU.
16. A declaração do STF, ainda que incidental, afetou a validade da aplicação da norma, o que independe do caso concreto e se caracteriza como documento novo, relevante para o desfecho do processo e com efetivo potencial de alterar a decisão recorrida.
17. Como detalhadamente analisado pela Serur, no âmbito do Poder Judiciário, o Código Civil e a jurisprudência dos tribunais superiores acomodaram, em sede de ação rescisória, a possibilidade de rever julgados nessa situação específica, em que manifestação posterior do STF em matéria de constitucionalidade afete a validade de dispositivo de lei em que se fundamentou a decisão.
18. Em que pese a necessidade de proteção à coisa julgada, é difícil sustentar entendimento que atribua às decisões do TCU grau de rigidez único e superior à de todas as demais decisões do Poder Judiciário.
19. A inviabilidade de revisão dos julgados nessa situação, além de contrastar com a possibilidade de ação rescisória das decisões judiciais, seria incompatível com os princípios consagrados no sistema processual adotado pelo TCU, em que se recepcionam o formalismo moderado e a busca da verdade material.
20. Como registrado pelo procurador-geral em seu parecer, deve ser valorizada a busca de decisões homogêneas e não contraditórias, até mesmo para a própria credibilidade do Estado. Essa preocupação assume contornos ainda mais justificáveis quando se coloca em foco a harmonização com as deliberações do STF em matérias de sua competência constitucional.
21. Dessa forma, em que pese a alternativa proposta pela Serur na instrução de mérito para fundamentar o conhecimento do recurso, ratifico o despacho de peça 179, que teve por base o exame de admissibilidade daquela mesma unidade técnica (peças 165-167) , para conhecer a peça recursal com fundamento no inciso III do art. 35 da Lei 8.443/1992, nos termos propostos pelo recorrente." (os grifos são meus) 
18.	Entendo, pois, que a Serur agiu acertadamente ao considerar como documento novo o entendimento superveniente do E. STF, expresso nos autos da Ação Penal 470, que declarou incidenter tantum a inconstitucionalidade do artigo 20 da Lei 12.232/2010, a abranger os contratos de propaganda e de publicidade em fase de execução ou aqueles encerrados, com efeitos pendentes na data de publicação do diploma legislativo.
19.	Finalmente, ainda em relação à aplicação do princípio da fungibilidade recursal pela Serur quando da análise da admissibilidade do Recurso do MP/TCU, entendo cabível trazer à baila lição de Tereza Arruda Alvim Wambier[footnoteRef:2] que tratou desse princípio sob a ótica da função instrumental do processo (Wambier, 2005, p. 739-792) . Se não vejamos: [2:  WAMBIER, Teresa Arruda Alvim. O princípio da fungibilidade sob a ótica da função instrumental do processo. In: NERY JÚNIOR, Nelson; WAMBIER, Teresa Arruda Alvim. Aspectos polêmicos e atuais dos recursos cíveis e de outros meios de impugnação às decisões judiciais. São Paulo: Revista dos Tribunais, 2005, p. 739-792.] 
"	Uma reflexão mais madura mostrou-nos ser evidente a inadequação do pensamento absolutamente rigoroso, que privilegia a coerência e a precisão dos passos do raciocínio para resolver boa parte dos problemas jurídicos, especialmente problemas processuais.
Não se trata, de modo algum, nem de pregar tampouco de legitimar soluções tomadas à margem do ordenamento jurídico. Trata-se, isto sim, de enxergar como possíveis, e como mais convenientes em determinados casos, soluções tomadas não com base na letra da lei, mas com base no sistema: lei, doutrina, jurisprudência, manejados criativamente.
            No próximo sistema são identificáveis "zonas de penumbra", ou seja, situações em face das quais se apresenta mais de uma solução possível, legitimada por parte da própria doutrina, da jurisprudência e da própria lei.
            No que diz respeito especificamente ao processo, estas ditas zonas de penumbra se manifestam quando se admitem, no sistema, dois ou mais caminhos para se chegar a um mesmo lugar. Não são poucas as hipóteses em que se flagram tanto no plano da doutrina quanto no da jurisprudência discordâncias quanto a qual seria o meio adequado para se atingir determinado fim no processo ou por meio do processo.
            Pensamos que nas zonas de penumbra deve-se optar pela resposta que privilegie os valores fundamentais, entre os quais se sobressai a operatividade do sistema, qualidade que deve torná-lo apto a gerar os fins para os quais foi criado.
            Justamente nessas hipóteses é que, em nosso entender, deve incidir o princípio da fungibilidade: casos em que há dúvidas quanto a qual seja o caminho adequado (=correto) para se atingir determinada finalidade por meio de um pedido formulado perante o Poder Judiciário, dúvida esta cuja existência se percebe por haver divergências no plano da doutrina e/ou jurisprudência a respeito.
            Hoje se tem consciência cada vez mais nítida de que o processo foi concebido para "dar"direitos a quem os tem: não para "inventar" direitos e atribuí-los a quem não os tenha, ou para subtrair direitos de seus titulares. Não deve haver, pensamos, um "fosso" entre a realidade criada como resultado do processo e a realidade disciplinada pelo direito material. Ambos os planos devem caminhar de modo absolutamente rente.
            Parece-nos tratar-se de uma exigência afeiçoada à mentalidade que prevalece em nossa época."
20.	Vejo, claramente, com base na lição doutrinária supratranscrita, que diante de "zonas de penumbra" e da existência de dois ou mais caminhos a seguir, a Serur adotou a medida mais prudente, qual seja: optou por privilegiar a operatividade e coerência do sistema jurídico.
21.      Considero, pois, cabível a aplicação da fungibilidade recursal, para admitir-se recurso de outra espécie interposto pelo MP/TCU. Demais disso, não identifico a necessidade de sanar qualquer omissão, contradição ou obscuridade no Acórdão recorrido pela via dos embargos declaratórios. Improcedentes, pois, os argumentos traçados contra a admissibilidade do recurso do MPTCU.
II
A Lei 12.232/2010
22.	Superadas as objeções relacionadas ao conhecimento recursal, cumpre analisar se a Lei 12.232/2010 é aplicável ou não ao caso concreto, pois, segundo o recorrente, nesse ponto há uma contradição, vez que na admissibilidade recursal, o fundamento foi a inconstitucionalidade da aplicação retroativa dessa lei, enquanto para analisar o mérito o fundamento utilizado foi a não incidência da mesma lei na hipótese dos autos.
23.	É bom frisar que, com a superveniência da Lei 12.232/2010, reconheceu-se que pertenciam à receita da agência de publicidade e propaganda tanto os descontos oriundos do conjunto de contratos firmados pela agência com cada veículo de comunicação, tecnicamente denominados de bônus de volume ou plano de incentivo, quanto os descontos oferecidos por fornecedores de suprimentos para ações publicitárias (artigos 18 e 20) . A referida lei abrangia não só os contratos em execução, como também aqueles ajustes já encerrados, mas com efeitos subsistentes.
24.	As contas foram consideradas regulares com ressalvas, num primeiro momento, pois naquele momento processual havia a presunção da constitucionalidade dos artigos 18 e 20 da Lei 12.232/2010, que prescreviam como receita própria das agências de propaganda os descontos oferecidos pelos veículos de comunicação e pelos fornecedores por ela contratados. Esses dispositivos legais iriam se sobrepor aos efeitos pendentes dos contratos já encerrados na data de sua publicação. Ocorre que a declaração de inconstitucionalidade do artigo 20 da Lei 12.232/2010 pelo STF, em controle difuso, atingiu os contratos de propaganda e de publicidade em fase de execução e mesmo os encerrados, com efeitos pendentes na data de publicação do diploma legislativo. No âmbito da Suprema Corte, sustentou-se que a disposição normativa tornou vulnerável o inciso XXXVI do artigo 5° da Constituição Federal, que veda a possibilidade de lei posterior prejudicar o direito adquirido, o ato jurídico perfeito e a coisa julgada. 
25.	Diante desse cenário, o MP/TCU não ficou alheio ao fato de que o julgado do TCU baseou-se em lei que foi posteriormente considerada inconstitucional pelo STF, mesmo que em sede de controle de constitucionalidade difuso. É evidente que as provas contidas nos autos foram avaliadas com suporte em uma Lei que não poderia regular a relação sub judice, o que tornou necessário que a decisão anterior fosse alterada para que pudesse se adequar aos fatos e ao direito aplicável ao caso concreto.
26.	Noutros termos, como o STF na Ação Penal 470 considerou inconstitucional uma norma que fundamentou a decisão do TCU de julgar regulares com ressalvas as contas do responsável, o caminho a seguir é promover a alteração da decisão anterior (Acórdão 1342/2012-TCU-Plenário) para adequar o seu conteúdo ao direito aplicável ao caso concreto. O Recurso do MP/TCU, acolhido como de Revisão, foi a alternativa cabível para a prolação do Acórdão 1184/2017-TCU-Plenário, ora recorrido, que tornou insubsistente o Acórdão 1342/2012-TCU-Plenário.
 
III
Mérito
27.	Em relação ao mérito propriamente dito, a embargante alega que parte significativa do débito advém de notas fiscais que foram emitidas pelas empresas Cônscio Assessoria Empresarial e Des Marketing Services, sem benefício à embargante. Além disso, aduz que a maior parte das notas fiscais emitidas pela Ogilvy não integrariam o objeto desta tomada de contas especial, conforme o acórdão que determinou a conversão dos autos em TCE.
28.	Observo, desde já, que uma das pretensões da embargante é, nitidamente, rediscutir o mérito do que foi decidido. O entendimento que vigora nesta Corte de Contas é o de que opor embargos de declaração não é a via adequada para tanto.
29.	Acolho, pois, os exames efetuados pela Serur como minhas razões de decidir, por entender que não há motivos que justifiquem a modificação da decisão embargada.
30.	Não obstante, considerando que a Serur identificou a necessidade de emissão de alguns esclarecimentos, entendo que o fato de não dar provimento aos embargos não exclui a possibilidade de prestar informações a embargante em relação ao débito, o que não implica em modificação do julgado, em sua parte dispositiva. É importante, então, informar a recorrente que: 
i) com base no art. 131, inciso I do RI/TCU, aplicado neste caso por analogia, excluo do § 27.1 da instrução de peça 82, transcrita no Relatório da decisão embargada, as menções às notas fiscais da Editora Gráficos Burti Ltda. (peça 3, p. 45-50; peça 4, p. 1-35) , por não integrarem o débito imputado na TCE; 
ii) a indicação correta das parcelas que integraram o débito foi feita nos §§ 21.2 e 21.3 da instrução de peça 82, também transcritos no Relatório que fundamentou o Acórdão recorrido; 
iii) que a quantificação do débito consta do Recurso impetrado pelo MP/TCU (peça 31, p. 47) , a qual se mantém conforme a composição indicada no Acórdão 2034/2005-TCU-Plenário (peça 7, p. 13) que determinou a conversão dos autos em TCE;
iv) que os fundamentos que levaram à rejeição da defesa da Ogilvy, apresentada em resposta à citação, encontram-se expressos na instrução de peça 13, p. 3-19, da então 2ª Secex.
31.	Em relação aos Embargos de Declaração opostos pelo Sr. Cláudio de Castro Vasconcelos, ex-Gerente Executivo de Propaganda do Banco do Brasil S.A. (peça 161) , contra o Acórdão 1184/2017-TCU-Plenário, consigno que os mesmos não devem ser admitidos, por intempestivos, nos termos do art. 34, § 2º, da Lei 8.443/1992 e no art. 287, § 3º, do RI/TCU.
32.	Diante das considerações aqui alinhadas, concordando com os pareceres emitidos nos autos, Voto por que seja acolhida a proposta de deliberação que ora submeto à apreciação do Plenário desta Corte de Contas.
TCU, Sala das Sessões Ministro Luciano Brandão Alves de Souza, em 25 de setembro de 2019.
RAIMUNDO CARREIRO 
Relator